---
output: github_document
---

<!-- README.md is generated from README.Rmd. Please edit that file -->

```{r, include = FALSE}
knitr::opts_chunk$set(
  collapse = TRUE,
  comment = "#>",
  fig.path = "man/figures/README-",
  out.width = "100%"
)
```

# r4ssr

<!-- badges: start -->
<!-- badges: end -->

Пакет «r4ssr» («R for social science research») содержит сборник интерактивных практических (самостоятельных) работ для курса _«Анализ данных в R»_ для студентов магистерской программы Института гуманитарных наук Алтайского государственного университета направления 39.04.01 Социология, профиль «Цифровые методы анализа и визуализации данных в социальных исследованиях.

Пакет является дополнением к электронному учебному пособию [_R в социологических исследованиях_](https://domelia.github.io/R-book.html) и [_курсу видеолекций_](https://rutube.ru/plst/1426461?r=wd).

## Установка

Пакет доступен только в версии разработчика. Установить пакет `r4ssr` можно только из репозитория [GitHub](https://github.com/) с помощью следующего кода:

``` r
# install.packages("pak")
pak::pak("domelia/r4ssr", dependencies=TRUE)
```

## Пример использования

Интерактивные тьюториалы запускаются с помощью пакета `learnr`:

```{r example, eval=FALSE}
learnr::run_tutorial("Assignment0", package="r4ssr")
```

Разработка пакета осуществлена благодаря поддержке Фонда Владимира Потанина, проект «Редизайн курса «Анализ данных в R» для студентов социологических направлений».
