---
title: "Импорт и первичная обработка данных"
output: 
  learnr::tutorial:
    language: ru.json
runtime: shiny_prerendered
---

```{r setup-locale, include=FALSE}
Sys.setenv(LANGUAGE = "ru_RU.UTF-8")
Sys.setlocale("LC_ALL", "Russian")
```

```{r setup, include=FALSE}
library(learnr)
library(gradethis)
library(tutorial.helpers)
library(tidyverse)

knitr::opts_chunk$set(echo=FALSE)
```


```{r info-section, child = "child_documents/info_section.Rmd"}
```

## Тестовые задания

```{r q1}
question_radio(
  "Какой аргумент лучше всего использовать в read.table, чтобы предотвратить автоматическое преобразование строковых столбцов в факторы в старых версиях R?",
  answer("stringsAsFactors = TRUE"),
  answer("stringsAsFactors = FALSE", correct = TRUE),
  answer("as.is = FALSE"),
  answer("colClasses = \"character\""),
  allow_retry = TRUE,
  random_answer_order = TRUE
)
```

```{r q2}
question_radio(
  "Вы читаете CSV-файл с помощью read.csv и замечаете, что числа с запятой в качестве десятичного разделителя интерпретируются как текст. Какой параметр нужно изменить?",
  answer("sep"),
  answer("header"),
  answer("dec", correct = TRUE),
  answer("quote"),
  allow_retry = TRUE,
  random_answer_order = TRUE
)
```

```{r q3}
question_radio(
  "Какой подход лучше всего использовать, чтобы прочитать только первые 100 строк большого CSV-файла для предварительного анализа структуры данных?",
  answer("Использовать аргумент nrows = 100 в read.csv()", correct = TRUE),
  answer("Открыть файл в текстовом редакторе и скопировать первые строки вручную"),
  answer("Прочитать весь файл, а затем оставить первые 100 строк с помощью head()"),
  answer("Использовать аргумент skip = 100 в read.csv()"),
  allow_retry = TRUE,
  random_answer_order = TRUE
)
```

```{r q4}
question_radio(
  "В чём принципиальное отличие функций download.file() и read.csv() при работе с данными из интернета?",
  answer("download.file() сразу загружает данные в data.frame, а read.csv() только сохраняет файл на диск"),
  answer("download.file() скачивает файл на диск, а read.csv() читает содержимое CSV-файла в R как таблицу данных", correct = TRUE),
  answer("download.file() работает только с CSV, а read.csv() — с любыми текстовыми файлами"),
  answer("между ними нет никакой принципиальной разницы, это синонимы"),
  allow_retry = TRUE,
  random_answer_order = TRUE
)
```

```{r q5}
question_radio(
  "Какая функция пакета readxl используется для импорта данных из файла Excel (.xlsx)?",
  answer("read_xls()"),
  answer("read_excel()", correct = TRUE),
  answer("read_xlsx()"),
  answer("read_table()"),
  allow_retry = TRUE,
  random_answer_order = TRUE
)
```

```{r q6}
question_radio(
  "Какой пакет в R обычно используют для импорта данных из файлов SPSS и Stata?",
  answer("readr"),
  answer("readxl"),
  answer("haven", correct = TRUE),
  answer("foreign"),
  allow_retry = TRUE,
  random_answer_order = TRUE
)
```

```{r q7}
question_radio(
  "С помощью какой функции пакета haven можно импортировать файл формата .sav (SPSS) в R?",
  answer("read_spss()", correct = TRUE),
  answer("read_sav()", correct = TRUE),
  answer("read_spssav()"),
  answer("import_sav()"),
  allow_retry = TRUE,
  random_answer_order = TRUE
)

```

```{r q8}
question_radio(
  "Какую функцию базовый R использует для загрузки объекта, сохранённого функцией save() в файле .RData?",
  answer("readRDS()"),
  answer("load()", correct = TRUE),
  answer("source()"),
  answer("attach()"),
  allow_retry = TRUE,
  random_answer_order = TRUE
)

```

```{r q9}
question_radio(
  "Какая последовательность шагов соответствует парсингу таблицы с веб‑страницы с помощью rvest?",
  answer("read_html() -> html_nodes() -> html_attr()"),
  answer("download.file() -> read_csv()"),
  answer("read_html() -> html_table()", correct = TRUE),
  answer("GET() -> content() -> read.csv()"),
  allow_retry = TRUE,
  random_answer_order = TRUE
)
```

```{r q10}
question_radio(
  "Какой пакет чаще всего применяют для парсинга HTML‑страниц и извлечения таблиц в R?",
  answer("rvest", correct = TRUE),
  answer("xml2"),
  answer("httr"),
  answer("jsonlite"),
  allow_retry = TRUE,
  random_answer_order = TRUE
)
```

```{r q11}
question_radio(
  "Какой из приведённых ниже вариантов лучше всего описывает определение tidy data?",
  answer("Каждая строка — переменная, каждый столбец — наблюдение"),
  answer("Каждая строка — наблюдение, каждый столбец — переменная", correct = TRUE),
  answer("Каждая ячейка содержит несколько значений через запятую"),
  answer("Данные обязательно имеют широкий формат"),
  allow_retry = TRUE,
  random_answer_order = TRUE
)
```

```{r q12}
question_radio(
  "Как лучше всего охарактеризовать философию tidyverse по работе с данными?",
  answer("использование вложенных циклов for для всех операций"),
  answer("работа преимущественно с широкими таблицами"),
  answer("функции, ориентированные на data.frame в стиле base R"),
  answer("работа в формате tidy data и использование конвейеров (|>)", correct = TRUE),
  allow_retry = TRUE,
  random_answer_order = TRUE
)
```

```{r q13}
question_checkbox(
  "Какие из перечисленных пакетов загружаются при запуске library(tidyverse))?",
  answer("dplyr", correct = TRUE),
  answer("ggplot2", correct = TRUE),
  answer("tidyr", correct = TRUE),
  answer("readr", correct = TRUE),
  answer("purrr", correct = TRUE),
  answer("tibble", correct = TRUE),
  answer("stringr", correct = TRUE),
  answer("forcats", correct = TRUE),
  answer("lubridate", correct = TRUE),
  answer("readxl"),
  answer("haven"),
  answer("rvest"),
  answer("httr"),
  random_answer_order = TRUE,
  allow_retry = TRUE,
  try_again = "Вспомните, какие пакеты действительно автоматически подключаются при вызове library(tidyverse)."
)
```

```{r q14}
question_radio(
  "Какой пакет в tidyverse предназначен специально для импорта прямоугольных текстовых данных (csv, tsv)?",
  answer("dplyr"),
  answer("readr", correct = TRUE),
  answer("tidyr"),
  answer("tibble"),
  allow_retry = TRUE,
  random_answer_order = TRUE
)
```

```{r q15}
question_radio(
  "Какая функция пакета readr предназначена для чтения CSV-файла с разделителем точка с запятой?",
  answer("read_csv()"),
  answer("read_csv2()", correct = TRUE),
  answer("read_delim()"),
  answer("read_table()"),
  allow_retry = TRUE,
  random_answer_order = TRUE
)
```

```{r q16}
question_radio(
  "В каком случае удобнее использовать функцию case_when() вместо if_else()?",
  answer("Когда нет ни одного условия"),
  answer("Когда нужно обработать только пропуски"),
  answer("Когда нужно применить одно простое условие"),
  answer("Когда нужно задать несколько взаимно исключающих условий", correct = TRUE),
  allow_retry = TRUE,
  random_answer_order = TRUE)
```

```{r q17}
question_radio(
  "Какая функция tidyr используется для преобразования данных из «широкого» формата в «длинный»?",
  answer("pivot_wider()"),
  answer("pivot_longer()", correct = TRUE),
  answer("spread()"),
  answer("gather_rows()"),
  allow_retry = TRUE,
  random_answer_order = TRUE
)
```

```{r q18}
question_radio(
  "Для чего используется пара функций group_by() и summarise() в dplyr?",
  answer("для изменения типа переменных"),
  answer("для импорта данных из базы данных"),
  answer("для фильтрации отдельных строк"),
  answer("для группировки данных и вычисления агрегированных статистик", correct = TRUE),
  allow_retry = TRUE,
  random_answer_order = TRUE
)
```

```{r q19}
question_radio(
  "Какая функция dplyr используется для отбора и переупорядочивания столбцов?",
  answer("filter()"),
  answer("mutate()"),
  answer("select()", correct = TRUE),
  answer("summarise()"),
  allow_retry = TRUE,
  random_answer_order = TRUE
)
```

```{r q20}
question_radio(
  "Какая функция dplyr используется для фильтрации (отбора) строк по условию?",
  answer("select()"),
  answer("filter()", correct = TRUE),
  answer("mutate()"),
  answer("arrange()"),
  allow_retry = TRUE,
  random_answer_order = TRUE
)

```

### 

Оставшаяся часть самостоятельной работы будет посвящена работе с пакетами семейства `tidyverse`, использующимися для отбора наблюдений и переменных для анализа, создания новых переменных путем вычисления на основе исходных или перекодировки, а также подсчета описательных статистик.

В целом мы будем следовать логике материалов, представленных в пособии к курсу [*R в социологических исследованиях (2-е издание)*](https://domelia.github.io/R-book/), Раздел 7.2.


## Упражнения на отбор и сортировку: filter(), select() и товарищи

Первая часть работы посвящена отбору, как вертикальному - когда мы отбираем строки, так и горизонтальному, когда мы отбираем переменные (столбцы).

В том числе мы еще раз рассмотрим, как:

-   использовать функцию `filter()` для извлечения данных из таблиц в формате `dataframe` или `tibble`(это улучшенный и более быстрый вариант датафрейма):
-   создавать сложные запросы для отбора наблюдений с помощью логических операторов
-   учитывать пропущенные значения при отборе наблюдений
-   отбирать переменные для анализа в отдельный датасет

### filter()

Напомним, что функция `filter()` - это функция пакета `dplyr`, которая позволяет отобрать специфические строки из таблицы с данными. Чтобы использовать `filter()`, нужно указать источник данных и одно или несколько условий отбора. В результате `filter()` вернет все строки, которые будут соответствовать этим условиям.

В рамках данного тьюториала мы будем работать с микроданными «Комплексного наблюдения условий жизни населения» Росстата.

<div class="alert alert-success" role="alert">
  Комплексное наблюдение условий жизни населения (КОУЖ) — это федеральное статистическое обследование Росстата, направленное на сбор данных о фактических условиях жизнедеятельности российских семей и их потребностях в социальной, экономической и жилищной сфере.

Набор данных КОУЖ содержит микроданные по домохозяйствам и членам домохозяйств (включая детей до 15 лет и взрослых 15+ лет) и отражает:

-   демографические характеристики (возраст, пол, семейный статус, состав семьи);
-   занятость и трудовую деятельность (участие в рынке труда, мотивы работы/безработицы, профессиональную мобильность);
-   доходы, расходы и уровень благосостояния;
-   жилищные условия (тип жилья, обеспеченность жильём, состояние жилья, намерения по улучшению);
-   доступ к социальным услугам (здравоохранение, образование, социальная защита, транспорт) и удовлетворённость ими;
-   наличие и использование информационных и коммуникационных средств (ИКТ);
-   ощущаемые ограничения в удовлетворении жизненно важных потребностей (финансовые, социальные, инфраструктурные).

Подробно про данные можно прочитать [на сайте](https://rosstat.gov.ru/free_doc/new_site/GKS_KOUZH_2024/index.html).

</div>


Например, мы можем использовать `filter()` чтобы отобрать все наблюдения из Сибирского федерального округа (переменная `FED_OKR`, код 35).

```{r data, echo=FALSE}
library(haven)
library(dplyr)
df<-read_sav("data/IND_OSN.sav")
```

```{r echo=TRUE, eval=TRUE}
filter(df, FED_OKR == 35)
```

### Как сохранить результаты?

Как и другие функции `dplyr`, `filter()` возвращает новый датафрейм, который мы можем сохранить и использовать далее. Она не переписывает исходные данные. Если нам нужно сохранить результат, мы должны использовать оператор присваивания `<-`.

### Упражнение 1

Измените код из предыдущей ячейки, сохранив его в объект `SIB_OKR`.


```{r ex1, exercise = TRUE}
# Ваш код здесь 
```

 
```{r ex1-solution}
SIB_OKR<-filter(df, FED_OKR == 35)
```

<div id="ex1-hint">
**Подсказка:** Это очень легкое упражнение, нужно просто скопировать код и присвоить нужное имя.
</div>

```{r ex1-code-check}
grade_code()
```

Отлично! Мы теперь можем использовать данные по Сибири отдельно, применять к ним какие-ниудь функции, не отвлекаясь на «большой массив».

### Операторы сравнения

Чтобы корректно задавать условия, нам нужно хорошо знать работу логических операторов. R предлагает несколько функций, которые мы можем использовать для сравнения значений: `>` (строго больше), `>=` (больше или равно), `<` (строго меньше), `<=` (меньше или равно), `!=` (не равно), и `==` (равно). Каждый оператор создает собственный логический тест.

Когда мы помещаем этот тест внутрь функции `filter()`, она применяет его к каждой строке датафрейма и возвращает только те строки, которые этот тест проходят. Так, наш код вернул все строки, где код федерального округа был 35.

Начинающие пользователи R часто ошибаются с оператором равенства, ставя `=` вместо `==`. Если поставить не тот знак, программа выдаст ошибку:

```{r echo=TRUE, error = TRUE}
filter(df, FED_OKR = 35)
```


### Множественные условия 

Если мы зададим в `filter()` несколько логических тестов, `filter()`будет комбинировать их, подразумевая, что все условия должны выполняться, то есть будет использовать логическое «и». Иными словами, `filter()` будет возвращать все строки, в которых будет `TRUE` по всем тестам. Мы можем использовать это, чтобы создавать сложные условия и делать их более гибкими.

R использует логические операторы для множественных сравнений, такие как `&` (*и*), `|` (*или*), `!` (*НЕ* или *ОТРИЦАНИЕ*), и `xor()` (*исключающее «или»*).

Оба `|` и `xor()` вернут TRUE если один из двух логических операторов вернет TRUE. `xor()` отличается от `|` тем, что он будет возвращать FALSE если оба логических операторов возвращают TRUE.

<div class="alert alert-success" role="alert">
К сожалению, операторы не работают так же, как конструкции естественного языка, и мы **не можем** написать `filter(df, FED_OKR == 35 | 36)`. Нужно удостовериться, что мы написали *полное* условие для каждого оператора: `filter(df, FED_OKR == 35 | FED_OKR == 36)`.

</div>

Простым решением этой проблемы является оператор `%in%`, который будет отбирать все значения `x`, которые попадают в список `y`. Мы могли бы написать наш запрос следующим образом, чтобы отфильтровать данные всех округов, которые находятся за Уралом:

```{r}
za_uralom <- filter(df, FED_OKR %in% c(34, 35, 36))
za_uralom
```

### Упражнение 2

Теперь Ваша очередь! Отфильтруйте все молодые семьи (переменная `MOL_SEM_L`, код 1), проживающие в городской местности (переменная `R_1`, код 1). Сохраните результаты в новый объект `urban_youth_families`.

```{r ex2, exercise = TRUE}

```

```{r ex2-solution}
urban_youth_families<-filter(df, MOL_SEM_L==1 & R_1 == 1)
```

<div id="ex2-hint">
**Подсказка:** Не забудьте, что условия прописываются полностью.
</div>

```{r ex2-code-check}
grade_code()
```

```{r q21}
question_numeric(
  "Сколько молодых семей, проживающих в городе, удалось отобрать?",
answer(10914, message = "Почти! Проверьте nrow(urban_youth_families)."),
  answer(10915, correct = TRUE, message = "Верно!"),
  allow_retry = TRUE,
  min = 0,
  max = 10950,
  step = 1
)

```

### Пропущенные значения

Что происходит с пропущенными значениями, когда мы производим отбор?. R обозначает `NA` все пропущенные или неизвестные значения. `NA` "заразительны" в том смысле, что практически любая операция, которую мы используем с неизвестным значением (`NA`) приводит к аналогичному результату (`NA`). Попробуйте выполнить следующий код:

```{r nas, exercise = TRUE}
NA > 5
10 == NA
NA + 10
NA / 2
NA == NA
```

```{r nas-check}
"Во всех случаях у R нет достаточно информации для того, чтобы вычислить результаты, соответственно, в результате по всем действиям получаем `NA`."
```

Чтобы понять, содержат ли наши данные отсутствующие значения, можно использовать функцию `is.na()`:

```{r eval=FALSE}
is.na(x)
```

### filter() и NA

`filter()` отбирает только те строки, в которых условие `TRUE`; и исключает то, что `FALSE` или `NA`. Если мы хотим сохранить отсутствующие значения, мы должны задать это явно:

```{r echo=TRUE}
dfm <- data.frame(x = c(1, NA, 3))
filter(dfm, x > 1)
filter(dfm, is.na(x) | x > 1)
```

### Упражнение 3

Отфильтруйте всех респондентов, чей средний доход домохозяйства (`DOX_mean`) меньше или равна границы бедности на домохозяйство (`PM_DX_MES`):

```{r ex3, exercise = TRUE}

```

```{r ex3-solution}
filter(df, DOX_mean <= PM_DX_MES)
```

<div id="ex3-hint">
**Подсказка:** Не забудьте, что условия прописываются полностью.
</div>

```{r ex3-code-check}
grade_code()
```

### Упражнение 4

Отберите всех респондентов, кто проживает в краях (`H00_02`):

- 01	Алтайский край
- 03	Краснодарский край
- 04	Красноярский край
- 05	Приморский край
- 07	Ставропольский край
- 08	Хабаровский край

```{r ex4, exercise = TRUE}

```

```{r ex4-solution}
filter(df, H00_02 %in% c("01", "03", "04", "05", "07", "08"))
```

<div id="ex4-hint">
**Подсказка:** Поместите номера регионов в кавычки и используйте оператор `%in%`.
</div>

```{r ex4-code-check}
grade_code()
```

### Упражнение 5

Отберите из набора многодетные семьи, которые к тому же являются малоимущими, то есть такие у которых признак `MNG_SEM` и `NP_SEM` равны 1:

```{r ex5, exercise = TRUE}
```

```{r ex5-solution}
filter(df, MNG_SEM==1 &  NP_SEM==1)
```

<div id="ex5-hint">
**Подсказка:** не забываем про знак двойного равенства.
</div>

```{r ex5-code-check}
grade_code()
```


### Упражнение 6

Есть еще одна интересная функция-помощник - `between()` (между). Мы можем использовать ее, чтобы отобрать наблюдения между какими-то двумя значениями переменной.

Например, мы можем отобрать работающих, у которых среднее количество часов работы в неделю ('I05_18`) составляет от 10 до 20: 

```{r eval=FALSE}
filter(df, between(I05_18, 10, 20))
```

Отберите тех, кто работает в среднем от 50 до 70 часов:

```{r ex6, exercise = TRUE}

```

```{r ex6-solution}
filter(df, between(I05_18, 50, 70))
```

<div id="ex6-hint">
**Подсказка:** все просто - смотрим пример.
</div>

```{r ex6-code-check}
grade_code()
```


### select(): отбираем переменные

С наблюдениями разобрались, теперь поговорим о переменных. Для чего нужно их отбирать? Как правило для того, чтобы создать меньший массив данных, с которыми удобнее работать, чем с полным набором. Или, возможно, нам нужно отобрать переменные, чтобы потом их как-то преобразовать, например, транспонировать или усреднить.

Функция `select()`из пакета `dplyr` помогает нам сделать такой отбор.

Мы можем просто перечислить наши переменные через запятую, обернув этот список функцией `c()` или использовать специальные функции для отбора, так называемые хелперы:

-   `:` для отбора переменных по порядку, например, `x01:x07`.
-   `!` добавить переменные, за исключением перечисленных (все, кроме).
-   `&` и `|` добавить пересечение или объединение переменных.
-   `everything()`: все колонки (например, для перемещения в конец).
-   `last_col()`: выбрать последнюю переменную.
-   `group_cols()`: выбрать группирующие колонки
-   `starts_with()`: выбирать колонки, начинающиеся с определенного паттерна.
-   `ends_with()`: оканчивающиеся каким-либо суффиксом.
-   `contains()`:содержащие образец.
-   `matches()`: содержащие регулярное выражение.
-   `num_range()`: содержащие числовой ряд , например для x1, x2, x3: `select(num_range("x", 1:3)`.
-   `all_of()`: выбирает все переменные из строкового вектора. Все переменные должны присутствовать в датафрейме, иначе будет ошибка.
-   `any_of()`: то же что и  `all_of()`, но без строгого соответствия.
-   `where()`: выбирает столбцы по типу данных или свойству с помощью предикатной функции, например: `select(where(is.character))`.

### Упражнение 7

Отберите из набора данных вопросы, касающиеся удовлетворенности различными аспектами работы, все они начинаются с префикса `I05_20`:

```{r ex7, exercise = TRUE}
```

```{r ex7-solution}
select(df, starts_with("I05_20"))
```

<div id="ex7-hint">
**Подсказка:** лучше использовать функцию-помощник `starts_with()`.
</div>

```{r ex7-code-check}
grade_code()
```

### Упражнение 8

Отберите из набора переменные, показывающие принадлежность города к монопрофильным (MONO), арктической зоне (ARK) или местностям проживания коренных малочисленных народов (KMN):

```{r ex8, exercise = TRUE}
```

```{r ex8-solution}
select(df, any_of(c("MONO", "ARK", "KMN")))
```

<div id="ex8-hint">
**Подсказка:** попробуйте использовать `any_of()` и указать вектор переменных с помощью функции `c()`.
</div>

```{r ex8-code-check}
grade_code()
```




```{r download-answers, child ="child_documents/download_answers.Rmd"}
```
