---
title: "Основы функционального программирования"
output: 
  learnr::tutorial:
    language: ru.json
runtime: shiny_prerendered

---
```{r setup-locale, include=FALSE}
Sys.setenv(LANGUAGE = "ru_RU.UTF-8")
Sys.setlocale("LC_ALL", "Russian")
```


```{r setup, include=FALSE}
library(learnr)
library(gradethis)
library(tutorial.helpers)
knitr::opts_chunk$set(echo = FALSE)
```

##

```{r info-section, child = "child_documents/info_section.Rmd"}
```

## Самостоятельная работа 2

### Упражнение 1

Создайте функцию, которая будет возвращать сумму двух чисел. Назовите функцию `mysum`, а аргументы функции - `x` и `y` соответственно.
```{r ex1, exercise = TRUE}
mysum <- function(x, y) 
```


```{r ex1-check}
grade_result_strict(
  # проверим несколько вызовов
  pass_if(~ mysum(3, 4) == 7),
  pass_if(~ mysum(0, 0) == 0),
  pass_if(~ mysum(-1, 1) == 0),
  pass_if(~ mysum(2.5, 3.5) == 6))
```

### Упражнение 2

Создайте функцию `n_in_vec`, проверяющую принадлежность числа `n` некоторому вектору `vec`. Если число в векторе содержится, функция должна вернуть `TRUE`.

Подсказка: Вы можете использовать разные функции для проверки принадлежности.
Попробуйте создать функцию и протестировать ее на примере:
`
`n_in_vec(2, c(4:8))` - в ответе должно быть `FALSE`.

```{r ex2, exercise = TRUE}
# Напишите свой код здесь

```

```{r ex2-check}
grade_result_strict(
  # проверим несколько вызовов
  pass_if(~ n_in_vec(5, c(1:5)) == TRUE),
  pass_if(~ n_in_vec(2, 3:7) == FALSE),
  pass_if(~ n_in_vec(-1, -2:5) == TRUE))
```

### Упражнение 3

Создайте функцию `n_in_vec`, проверяющую принадлежность числа `n` некоторому вектору `vec`. Если число в векторе содержится, функция должна вернуть `TRUE`.

Подсказка: Вы можете использовать разные функции для проверки принадлежности.
Попробуйте создать функцию и протестировать ее на примере:
`
`n_in_vec(2, c(4:8))` - в ответе должно быть `FALSE`.

```{r ex3, exercise = TRUE}
# Напишите свой код здесь

```

```{r ex3-check}
grade_result_strict(
  # проверим несколько вызовов
  pass_if(~ n_in_vec(5, c(1:5)) == TRUE),
  pass_if(~ n_in_vec(2, 3:7) == FALSE),
  pass_if(~ n_in_vec(-1, -2:5) == TRUE))
```


### Упражнение 4

Создайте функцию `count_positive`, которая возвращает количество
положительных элементов (> 0) в числовом векторе v.

```{r ex4, exercise = TRUE}
count_positive <- function(v) {
  # ваш код здесь
}
```


```{r ex4-solution}
count_positive <- function(v) {
  sum(v > 0)
}
```

```{r ex4-check}
grade_result_strict(
  pass_if(~ exists("count_positive") && is.function(count_positive)),
  pass_if(~ identical(count_positive(c(-1, 0, 1, 2)), 2)),
  pass_if(~ identical(count_positive(c(-5, -3)), 0)),
  pass_if(~ identical(count_positive(c(1, 2, 3)), 3))
)
```


### Упражнение 5

Создайте функцию `count_positive`, которая возвращает количество
положительных элементов (> 0) в числовом векторе v.

```{r ex5, exercise = TRUE}
count_positive <- function(v) {
  # ваш код здесь
}
```


```{r ex5-solution}
count_positive <- function(v) {
  sum(v > 0)
}
```

```{r ex5-check}
grade_result_strict(
  pass_if(~ exists("count_positive") && is.function(count_positive)),
  pass_if(~ identical(count_positive(c(-1, 0, 1, 2)), 2)),
  pass_if(~ identical(count_positive(c(-5, -3)), 0)),
  pass_if(~ identical(count_positive(c(1, 2, 3)), 3))
)
```

### Упражнение 6

Создайте функцию `my_mean`, которая бы выводила средние значения по всем переменным датафрейма (предполагается, что все переменные числовые).


```{r ex6, exercise = TRUE}
  # ваш код здесь

```


```{r ex6-solution}
my_mean <- function(df) {
  sapply(df, mean, na.rm=TRUE)
}
```

```{r ex6-check}
grade_result_strict(
# 1. Функция существует и это функция
  pass_if(~ exists("my_mean") && is.function(my_mean)),
  
# 2. Работает на простом data.frame без NA
  pass_if(~ identical(
    my_mean(data.frame(a = c(1, 2, 3), b = c(4, 5, 6))),
    c(a = 2, b = 5)
  )),
  
# 3. Игнорирует NA (na.rm=TRUE)
  pass_if(~ all.equal(
    my_mean(data.frame(x = c(1, NA, 3), y = c(NA, 2, 6))),
    c(x = 2, y = 4)
  )),
  
 # 4. Работает на data.frame с разными типами столбцов
  pass_if(~ identical(
    sapply(my_mean(mtcars[, 1:3]), round, 1),
    c(mpg = 20.1, cyl = 6.3, disp = 230.7)
  )),
  
  # 5. Возвращает именованный вектор (важно!)
  pass_if(~ identical(
    names(my_mean(data.frame(col1 = 1:3, col2 = 4:6))),
    c("col1", "col2")
  )),
  
  # 6. Пустой data.frame
  pass_if(~ identical(my_mean(data.frame()), numeric(0)))
)
```

### Упражнение 7
Создайте функцию `class_fun`, на входе которой будет даваться датафрейм, а на выходе - наименование каждой переменной и тип (класс) данных, которые в них содержатся. Например, `переменная1` числовая.

```{r ex7, exercise = TRUE}
# Напишите свой код здесь
```
```{r ex7-solution}
class_fun<-function(df){
  sapply(df, class)
}
df<-data.frame(a=c(1,2), b=c(3,4), c=c("a", "b"))
class_fun(df)
```
```{r ex7-check}
grade_result_strict(
  # 1. Функция существует и это функция
  pass_if(~ exists("class_fun") && is.function(class_fun)),
  
  # 2. Простой data.frame с разными типами
  pass_if(~ identical(
    class_fun(data.frame(
      num = 1:3,
      char = c("a", "b", "c"),
      logi = c(TRUE, FALSE, TRUE)
    )),
    c(num = "integer", char = "character", logi = "logical")
  )),
  
  # 3. Data.frame с NA и факторами
  pass_if(~ identical(
    class_fun(data.frame(
      x = c(1, NA, 3),
      f = factor(c("A", "B", "A")),
      y = c("low", "high", "low")
    )),
    c(x = "numeric", f = "factor", y = "character")
  )),
  
  # 4. Имена столбцов сохраняются
  pass_if(~ identical(
    names(class_fun(data.frame(col1 = 1:2, col2 = c("a", "b")))),
    c("col1", "col2")
  )))
```

### Упражнение 8

Создайте функцию `na_check`, на входе которой будет даваться вектор или переменная датафрейма, а на выходе - количество пропущенных значений `NA`.

Например, при запуске кода:

```{r echo=TRUE, eval=FALSE}
df<-data.frame(a=c(1,2, NA), b=c(3,4, NA), c=c("a", "b", NA))
na_check(df$a)
```

в ответе должно быть 1. 

```{r ex8, exercise = TRUE}
# Напишите свой код здесь
```
```{r ex8-solution}
na_check<-function(v){
  sum(is.na(v))
}
```
```{r ex8-check}
grade_result_strict(
  # 1. Функция существует
  pass_if(~ exists("na_check") && is.function(na_check)),
  
  # 2. Основной тест из вашего примера
  pass_if(~ identical(na_check(c(1, NA, 5, 8, NA, NA)), 3)),
  
  # 3. Нет NA
  pass_if(~ identical(na_check(c(1, 2, 3, 4)), 0)),
  
  # 4. Только NA
  pass_if(~ identical(na_check(c(NA, NA, NA)), 3)),
  
  # 5. Один NA
  pass_if(~ identical(na_check(NA), 1)),
  
  # 6. Пустой вектор
  pass_if(~ identical(na_check(numeric(0)), 0)),
  
  # 7. Вектор с NA и разными типами
  pass_if(~ identical(na_check(c("a", NA, "b", NA)), 2)),
  
  # 8. Крайний случай: вектор длины 1 без NA
  pass_if(~ identical(na_check(42), 0))
)
```



```{r download-answers, child ="child_documents/download_answers.Rmd"}
```

