---
title: "Разведочный анализ данных (EDA)"
output: 
  learnr::tutorial:
    language: ru.json
runtime: shiny_prerendered
---

```{r setup-locale, include=FALSE}
Sys.setenv(LANGUAGE = "ru_RU.UTF-8")
Sys.setlocale("LC_ALL", "Russian")
```

```{r setup, include=FALSE}
library(learnr)
library(gradethis)
library(tutorial.helpers)
library(tidyverse)
library(DataExplorer)
library(dplyr)
library(LearnBayes)


knitr::opts_chunk$set(echo=FALSE)
```


```{r info-section, child = "child_documents/info_section.Rmd"}
```


## Предварительные тестовые задания

```{r q1}
question_radio("Что из перечисленного НЕ является целью разведочного анализа данных (EDA)?",
  answer("Выявление аномалий и выбросов"),
  answer("Проверка заранее сформулированных гипотез с помощью строгих статистических тестов", correct = TRUE),
  answer("Изучение структуры данных и взаимосвязей между переменными"),
  answer("Визуализация распределений переменных"),
  incorrect = "Это относится к подтверждающему анализу (CDA).",
  allow_retry = TRUE,
  random_answer_order = TRUE
)
```


```{r q2}
question_radio("Кто ввёл термин «Exploratory Data Analysis»?",
  answer("Андрей Николаевич Колмогоров"),
  answer("Джон Тьюки", correct = TRUE),
  answer("Рональд Фишер"),
  answer("Карл Пирсон"),
  incorrect = "Это американский математик из Принстонского университета.",
  allow_retry = TRUE,
  random_answer_order = TRUE
)
```


```{r q3}
question_radio("Какая функция пакета DataExplorer выдает общую сводку: число строк, колонок, пропусков и тип переменных?",
  answer("plot_intro()"),
  answer("introduce()", correct = TRUE),
  answer("summary()"),
  answer("describe()"),
  incorrect = "Эта функция возвращает таблицу с метаданными датасета.",
  allow_retry = TRUE,
  random_answer_order = TRUE
)
```


```{r q4}
question_radio("Что показывает Q–Q plot (квантиль-квантиль график)?",
  answer("Сравнение средних двух выборок"),
  answer("Сравнение эмпирических квантилей с теоретическими (например, нормальными)", correct = TRUE),
  answer("Долю пропущенных значений"),
  answer("Корреляцию между двумя переменными"),
  incorrect = "Это график для визуальной проверки соответствия распределения.",
  allow_retry = TRUE,
  random_answer_order = TRUE
)
```
```{r q5}
question_radio("Какое значение стандартизированной переменной (z-оценки) часто считают порогом для обнаружения выброса?",
  answer("|z| > 1.96"),
  answer("|z| > 2.5"),
  answer("|z| > 3.0", correct = TRUE),
  answer("|z| > 1.0"),
  incorrect = "Правило трёх сигм: за пределами 3 стандартных отклонений.",
  allow_retry = TRUE,
  random_answer_order = TRUE
)
```

```{r q6}
question_radio("Какая статистика используется в фильтре Хэмпеля для определения границ выбросов?",
  answer("Среднее и стандартное отклонение"),
  answer("Медиана и MAD (медианное абсолютное отклонение)", correct = TRUE),
  answer("Мода и размах"),
  answer("Первый и третий квартили"),
  incorrect = "MAD — устойчивая альтернатива стандартному отклонению.",
  allow_retry = TRUE,
  random_answer_order = TRUE
)
```

```{r q7}
question_radio("Какую гипотезу проверяет тест Груббса (Grubbs' test)?",
  answer("Что распределение является нормальным"),
  answer("Что максимальное или минимальное значение являются выбросами", correct = TRUE),
  answer("Что две выборки взяты из одного распределения"),
  answer("Что средние двух групп равны"),
  incorrect = "Этот тест предназначен для поиска одного выброса на конце распределения.",
  allow_retry = TRUE,
  random_answer_order = TRUE
)
```

```{r q8}
question_radio("Для чего используется тест Шапиро–Уилка?",
  answer("Для сравнения средних двух групп"),
  answer("Для проверки нормальности распределения", correct = TRUE),
  answer("Для проверки независимости признаков"),
  answer("Для выявления выбросов"),
  incorrect = "Это один из самых мощных критериев нормальности.",
  allow_retry = TRUE,
  random_answer_order = TRUE
)
```


```{r q9}
question_radio("Какой пакет в R предоставляет функцию `multi.table()` для анализа вопросов с множественным выбором?",
  answer("gtsummary"),
  answer("questionr", correct = TRUE),
  answer("DataExplorer"),
  answer("ggstatsplot"),
  incorrect = "Это пакет для работы с опросами и таблицами сопряжённости.",
  allow_retry = TRUE,
  random_answer_order = TRUE
)
```

```{r q10}
question_radio("Что обозначают «усы» (whiskers) на ящичной диаграмме при стандартных настройках?",
  answer("Минимум и максимум выборки"),
  answer("Q1 – 1.5·IQR и Q3 + 1.5·IQR", correct = TRUE),
  answer("Доверительный интервал среднего"),
  answer("Стандартное отклонение"),
  incorrect = "Усы доходят до самой дальней точки в передлах 1.5·IQR.",
  allow_retry = TRUE,
  random_answer_order = TRUE
)
```

## Автоматизированный разведочный анализ

В рамках данного тьюториала мы попробуем на практике применить функции, рассмотренные в лекционном материале, и расширим наши знания возможностей библиотеки `DataExplorer`.

В качестве примера рассмотрим учебный набор данных, созданный на основе результатов социологического исследования о развитии гражданского общества в Алтайском крае, проведенного в декабре 2025 - январе 2026 года. 


```{r data, echo=FALSE}
civil_society<-haven::read_sav("data/civil_society.sav")
civil_society<-haven::as_factor(civil_society)
```

### Упражнение 1

Наберите `civil_society` и запустите кнопку "Выполнить код". Изучите данные в таблице, включая технические (например, дата отправки - datestamp), категориальные переменные (Q002 - населенный пункт), переменные с множественным выбором (блок вопросов Q3), количественные данные (age, вопросы блока Q23).

```{r autoEDA-1, exercise = TRUE}

```

```{r autoEDA-1-hint-1, eval = FALSE}
civil_society
```

```{r autoEDA-1-test, include = FALSE}
civil_society
```

```{r autoEDA-1-solution, include = FALSE}
civil_society
```

```{r autoEDA-1-code-check}
grade_code
```


### Упражнение 2

Проведем общий автоматический анализ набора данных с помощью функции `introduce()`. Наберите соответствующий код и выполните его. 

```{r autoEDA-2, exercise = TRUE}

```

```{r autoEDA-2-hint-1, eval = FALSE}
library(...)
introduce(...)
```

```{r autoEDA-2-test, include = FALSE}
library(DataExplorer)
introduce(civil_society)
```

```{r autoEDA-2-solution, include = FALSE}
library(DataExplorer)
introduce(civil_society)
```

```{r autoEDA-2-code-check}
grade_code
```

```{r q1-autoEDA}
question_numeric(
  "Сколько в датасете наблюдений?",
answer(505, message = "Почти! Проверьте столбец rows"),
  answer(506, correct = TRUE, message = "Верно!"),
  allow_retry = TRUE,
  min = 0,
  max = 100,
  step = 1
)
```

```{r q2-autoEDA}
question_numeric(
  "Сколько в датасете переменных?",
answer(192, message = "Почти! Проверьте столбец columns"),
  answer(193, correct = TRUE, message = "Верно!"),
  allow_retry = TRUE,
  min = 0,
  max = 100,
  step = 1
)
```

```{r q3-autoEDA}
question_numeric(
  "Сколько в датасете количественных переменных (continuous_columns)?",
answer(20, message = "Почти!"),
  answer(21, correct = TRUE, message = "Верно!"),
  allow_retry = TRUE,
  min = 0,
  max = 100,
  step = 1
)
```

### Упражнение 3

Данные таблицы можно представить в графическом виде с помощью функции `plot_intro()`.
Запустите код с функцией в поле упражнения, нажмите на кнопку «Выполнить код».

```{r autoEDA-3, exercise = TRUE}

```

```{r autoEDA-3-hint-1, eval = FALSE}
plot_intro(...)
```

```{r autoEDA-3-test, include = FALSE}
plot_intro(civil_society)
```

```{r autoEDA-3-solution, include = FALSE}
plot_intro(civil_society)
```

```{r autoEDA-3-code-check}
grade_code
```


```{r q4-autoEDA}
question_numeric(
  "Какую долю в процентах занимают в наборе дискретные переменные?",
answer(90, message = "Почти! Проверьте Discrete Columns"),
  answer(89, correct = TRUE, message = "Верно!"),
  allow_retry = TRUE,
  min = 0,
  max = 100,
  step = 1
)
```

### Упражнение 4

Данные реальных исследований редко бывают идеальными, поэтому одним из важных этапов разведочного анализа - анализ пропущенных значений. Так, в [ГОСТе](https://ibispb.ru/docs/science/dissertation-council-2/documents/ГОСТ%20Р%207.0.11-2011%20Диссертация%20и%20автореферат%20диссертации.%20Структура%20и%20правила%20оформления.pdf) по структуре и правилам оформления диссертации, указывается необходимость описания степени достоверности результатов. 

Журнал «Социологические исследования» требует при подаче статьи описание массива данных, включая объем выборки, долю отказов и пропусков по ключевым переменным.

В пакете `DataExplorer` есть функция `plot_missing()`, визуализирующая доли пропущенных значений по всем переменным датасета. У нас переменных много, поэтому такой график будет выглядеть не очень красиво. Давайте сделаем график по выборочным переменным, 

Запустите код, указав в качестве аргумента функции `plot_missing()` наш массив с выделенными переменными `civil_society[,c("Q2", "Q4", "Q5", "Q8","Q9", "Q10","Q11", "Q13","Q14","Q15","Q16","Q17")]`:


```{r autoEDA-4, exercise = TRUE}

```

```{r autoEDA-4-hint-1, eval = FALSE}
plot_missing(civil_society[,...])
```

```{r autoEDA-4-test, include = FALSE}
plot_missing(civil_society[,c("Q2", "Q4", "Q5", "Q8","Q9", "Q10","Q11", "Q13","Q14","Q15","Q16","Q17")])
```

```{r autoEDA-4-solution, include = FALSE}
plot_missing(civil_society[,c("Q2", "Q4", "Q5", "Q8","Q9", "Q10","Q11", "Q13","Q14","Q15","Q16","Q17")])
```

```{r autoEDA-4-code-check}
grade_code
```

```{r q5-autoEDA}
question_radio(
  "Какая из переменных имеет больше всего пропущенных значечние?",
answer("Q11"),
  answer("Q17", correct = TRUE),
  answer("Q2"),
  answer("Q8"),
  incorrect = "Нужно выбрать переменную, обозначенную на графике желтым цветом.",
  allow_retry = TRUE,
  random_answer_order = TRUE
)
```

### Упражнение 5

Кроме автоматического разведочного анализа пакет `DataExplorer` включает инструменты для анализа распределений. Так, функция `plot_bar()` позволяет вывести графики для всех дискретных переменных. 

Сделайте такой график для 4 вопросов:

- "Q5": _Знаете ли Вы что-то о деятельности каких-либо некоммерческих организаций?_
- "Q8": _Насколько часто можно встретить сейчас среди окружающих Вас людей готовность объединяться, чтобы решать СВОИ проблемы?_
- "Q9": _Насколько часто можно встретить сейчас среди окружающих Вас людей готовность объединяться, чтобы вместе решать ОБЩЕСТВЕННЫЕ проблемы, которые не касаются их лично?_
 -"Q10": _Насколько часто можно встретить сейчас среди окружающих Вас людей готовность объединяться, чтобы вместе защищать НАЦИОНАЛЬНО-КУЛЬТУРНЫЕ интересы?_
 
Чтобы на графике не происходила сортировка ответов по значениям, установите  `order_bar=FALSE`, а для компактного отображения графиков установите `ncol = 2`.


```{r autoEDA-5, exercise = TRUE}

```

```{r autoEDA-5-hint-1, eval = FALSE}
plot_bar(civil_society[,...])
```

```{r autoEDA-5-test, include = FALSE}
plot_bar(civil_society[,c("Q5","Q8","Q9", "Q10")], order_bar=FALSE, ncol = 2)

```

```{r autoEDA-5-solution, include = FALSE}
plot_bar(civil_society[,c("Q5","Q8","Q9", "Q10")], ncol = 2)
```

```{r autoEDA-5-code-check}
grade_code
```

### Упражнение 6

Мы можем не только вывести одномерные графики, но и сделать разбивку по какому-то фактору, например, по типам поселений (в наборе это переменная `place2`). Скопируйте код из предыдущей ячейки и добавьте в конец списка отобранных переменных езще одну - "place2", и в в конце кода - `by="place2"`. 
```{r autoEDA-6, exercise = TRUE}

```

```{r autoEDA-6-hint-1, eval = FALSE}
plot_bar(civil_society[,c("Q5","Q8","Q9", "Q10", "place2")], order_bar=FALSE, ncol = 2, by=...)
```

```{r autoEDA-6-test, include = FALSE}
plot_bar(civil_society[,c("Q5","Q8","Q9", "Q10", "place2")], order_bar=FALSE, ncol = 2, by="place2")

```

```{r autoEDA-6-solution, include = FALSE}
plot_bar(civil_society[,c("Q5","Q8","Q9", "Q10", "place2")], order_bar=FALSE, ncol = 2, by="place2")
```

```{r autoEDA-6-code-check}
grade_code
```

### Упражнение 7

В заключение этого блока рассмотрим еще одну возможность быстрого анализа набора данных - это функция  `glimpse()` из библиотеки `dplyr`. Мы уже давно работаем с этой библиотекой, и функция `glimpse()` показывает компактный обзор структуры данных в транспонированном виде.

Попробуйте применить ее к нашим данным.

```{r autoEDA-7, exercise = TRUE}

```

```{r autoEDA-7-hint-1, eval = FALSE}
glimpse(...)
```

```{r autoEDA-7-test, include = FALSE}
glimpse(civil_society)

```

```{r autoEDA-7-solution, include = FALSE}
glimpse(civil_society)

```

```{r autoEDA-7-code-check}
grade_code
```

## Анализ характеристик распределения количественной переменной

Прежде чем перейти к каким-то сложным видам анализа, любой аналитик сначала посмотрит на данные в целом, оценит основные характеристики, типичные и нетипичные значения. Если данные имеют количественную природу, то список наиболее часто оцениваемых показателей включает:

- общую сводку о количестве наблюдений, валидных и пропущенных значениях;
- минимальное и максимальное значение;
- меры центральной тенденции, локации (location measures) — это характеристики, показывающие центр или типичное положение распределения данных (среднее значение, медиана, мода);
- показатели вариабельности, разброса значений относительно среднего (дисперсия, стандартное или среднеквадратическое отклонение, медианное абсолютное отклонение MAD, коэффициент вариации - отношение стандартного отклонения к среднему, в процентах);
- показатели смещения распределения:
  - Асимметрия (skewness) — мера отклонения распределения от симметрии: положительная (> 0) — правый хвост длиннее (доходы), отрицательная (< 0) — левый хвост длиннее (возраст выпускников);
  - Эксцесс (kurtosis) — крутизна распределения: > 0 (лептокуртическое) — высокая вершина + тяжелые хвосты (выбросы), <  (платикуртическое) — плоское, = 0 — нормальное;
- квартили и межквартильный размах (полезны для общей оценки и выявления выбросов).

В R есть по меньшей мере несколько способов провести такой анализ. Представим эти функции в виде таблицы:

| Функция | Пакет | Статистики | Пропуски | Категории | Группы | Графики |
|---------|-------|------------|----------|-----------|--------|---------|
| `describe()` | **psych** | n, mean, sd, median, trim.mean, mad, min, max, range, skew, se | ❌ нет | ❌ нет | `describeBy(df, "sex")` | ❌ нет |
| `Desc()` | **DescTools** | n, mean, sd, median, Q1-Q3, MAD, skew, kurtosis, CI | ✅ % missing | ✅ freq | `by=sex` | ✅ `plotit=TRUE` |
| `descr()` | **summarytools** | n, NA%, mean, sd, median, IQR, min, max + freq для cat | ✅ NA% | ✅ freq+графики | ❌ нет | ✅ `style="grid"` |

### Упражнение 8

Проведите общий описательный анализ переменной Q23_SQ015 «Некоммерческий сектор качественно развит» с помощью 
функции `psych::describe()`. Не забываем, что для обращения к переменной используется оператор `$`:


```{r EDA-8, exercise = TRUE}

```

```{r EDA-8-hint-1, eval = FALSE}
psych::describe(...)
```

```{r EDA-8-test, include = FALSE}
psych::describe(civil_society$Q23_SQ015)
```

```{r EDA-8-solution, include = FALSE}
psych::describe(civil_society$Q23_SQ015)
```

```{r EDA-8-code-check}
grade_code
```


### Упражнение 9

Проведите описательный анализ этой же переменной, но уже с помощью функции `DescTools::Desc():


```{r EDA-9, exercise = TRUE}

```

```{r EDA-9-hint-1, eval = FALSE}
DescTools::Desc(...)
```

```{r EDA-9-test, include = FALSE}
DescTools::Desc(civil_society$Q23_SQ015)
```

```{r EDA-9-solution, include = FALSE}
DescTools::Desc(civil_society$Q23_SQ015)
```

```{r EDA-9-code-check}
grade_code
```

### Упражнение 10

Наконец, проведите анализ с помощью функции `summarytools::descr(). Переменная та же:

```{r EDA-10, exercise = TRUE}

```

```{r EDA-10-hint-1, eval = FALSE}
summarytools::descr(...)
```

```{r EDA-10-test, include = FALSE}
summarytools::descr(civil_society$Q23_SQ015)
```

```{r EDA-10-solution, include = FALSE}
summarytools::descr(civil_society$Q23_SQ015)
```

```{r EDA-10-code-check}
grade_code
```


```{r q6-EDA}
question_numeric(
  "Чему равно количество пропущенных значений?",
answer(16, message = "Почти!"),
  answer(15, correct = TRUE, message = "Верно!"),
  allow_retry = TRUE,
  min = 0,
  max = 100,
  step = 1
)
```

```{r q7-EDA}
question_numeric(
  "Чему равно медианное абсолютное значение mad?",
answer(2.98, message = "Почти!"),
  answer(2.97, correct = TRUE, message = "Верно!"),
  allow_retry = TRUE,
  min = 0,
  max = 100,
  step = 1
)
```

```{r q8-EDA}
question_numeric(
  "Чему равен коэффициент вариации (CV, vcoef)?",
answer(0.44, message = "Почти!"),
  answer(0.45, correct = TRUE, message = "Верно!"),
  allow_retry = TRUE,
  min = 0,
  max = 100,
  step = 1
)
```
```{r q9-EDA}
question_numeric(
  "Чему равен коэффициент асимметрии (Skewness)?",
answer(0.05, message = "Почти!"),
  answer(0.04, correct = TRUE, message = "Верно!"),
  allow_retry = TRUE,
  min = 0,
  max = 100,
  step = 1
)
```

## Поиск аномальных наблюдений

Поиск аномальных наблюдений (outliers) в социологических исследованиях — ключевой этап предобработки данных опросов, интервью или панельных исследований.

Аномалии искажают статистику, маскируя истинные закономерности в поведении групп или мнениях респондентов.
В лекционных материалах мы рассмотрели различные [способы](https://domelia.github.io/R-book/ExploratoryDataAnalysis.html#анализ-характеристик-распределения-количественной-переменной), но чаще всего их выявляют методами вроде правила 1.5 (или 3) × IQR (boxplot) или статистиками Хэмпеля или Груббса.


Проиллюстрируем анализ выбросов на двух интересных наборах данных.

Первый набор - датасет о доставке пиццы, он встроен в пакет DescTools. 

Давайте посмотрим на него:
```{r echo=TRUE}
library(DescTools)
data("d.pizza")
glimpse(d.pizza)
```

Итак, у нас 16 переменных, наиболее интересные для поиска выбросов - необычных значений, выбивающихся из типичных значений - цена (price), температура (temperature) и время доставки (delivery_min). 

Каждый, кто хоть раз заказывал пиццу, хотел бы получить свой заказ в горячем виде. Что у нас? Есть ли аномалии?

### Упражнение 11

Запустите следующий код, чтобы узнать:
````
Outlier(d.pizza$temperature, na.rm=T)
````

```{r EDA-11, exercise = TRUE}

```

```{r EDA-11-hint-1, eval = FALSE}
DescTools::Outlier(..., na.rm=T)
```

```{r EDA-11-test, include = FALSE}
DescTools::Outlier(d.pizza$temperature, na.rm=T)
```

```{r EDA-11-solution, include = FALSE}
DescTools::Outlier(d.pizza$temperature, na.rm=T)
```

```{r EDA-11-code-check}
grade_code
```

По значениям из вывода понятно, что все выбросы - это очень низкие значения, теплой эту пиццу явно не назовешь.

### Упражнение 12

Запустите следующий код, чтобы посмотреть, каким было время доставки, и кто доставлял пиццу:

````
d.pizza[Outlier(d.pizza$temperature, value=FALSE,  na.rm=T), c("driver", "temperature", "delivery_min")]
````


```{r EDA-12, exercise = TRUE}

```

```{r EDA-12-hint-1, eval = FALSE}
d.pizza[Outlier(..., value=FALSE,  na.rm=T), c("driver", "temperature", "delivery_min")]
```

```{r EDA-12-test, include = FALSE}
d.pizza[Outlier(d.pizza$temperature, value=FALSE,  na.rm=T), c("driver", "temperature", "delivery_min")]
```

```{r EDA-12-solution, include = FALSE}
d.pizza[Outlier(d.pizza$temperature, value=FALSE,  na.rm=T), c("driver", "temperature", "delivery_min")]
```

```{r EDA-12-code-check}
grade_code
```

За редким исключением пиццу доставляли дольше получаса, а самая маленькая температура была при доставке 65,6 минут, неудивительно, что она остыла. Кроме того, виден и аутсайдер по доставке - некий водитель Карпентер, которому явно с доставкой не везет, и лучше заняться чем-то другим. Впрочем, если мы занимаемся оценкой эффективности работы водителей, то нужно разобраться, с чем связаны эти задержки. 


### Упражнение 13

```{r echo=FALSE, warning=FALSE, message=FALSE}
library(psych)
library(LearnBayes)
data("studentdata")

```

Самостоятельная работа: проанализируйте набор `studentdata`, и в нем переменную - о времени пробуждения `WakeUp`. Найдите выбросы с помощью функции DescTools::Outlier().

```{r EDA-13, exercise = TRUE}

```

```{r EDA-13-hint-1, eval = FALSE}
DescTools::Outlier(...$WakeUp, na.rm=T)
```

```{r EDA-13-test, include = FALSE}
DescTools::Outlier(studentdata$WakeUp, na.rm=T)
```

```{r EDA-13-solution, include = FALSE}
DescTools::Outlier(studentdata$WakeUp, na.rm=T)
```

```{r EDA-13-code-check}
grade_code
```

```{r EDA-q10}
question_text(
    "Что Вы можете сказать по поводу результатов - дайте небольшой комментарий:",
    answer("Введите здесь свою фамилию и имя", correct = TRUE),
    allow_retry = TRUE,
    try_again = "Edit Answer",
    incorrect = NULL)
```

## Анализ категориальных переменных

Для анализа категориальных данных обычно применяется частотный анализ, сопровождающийся анализом валидных и кумулятивных относительных частот (процентов). 

В R одной из самых подходящих библиотек, которая позволяет сделать такой анализ, является `questionr`, специально созданная для того, чтобы анализировать результаты опросов.

### Упражнение 14

Проанализируйте ответы на вопрос Q4: Оцените, пожалуйста, уровень развития гражданского общества в России? c помощью функции `questionr::freq()`

```{r EDA-14, exercise = TRUE}

```

```{r EDA-14-hint-1, eval = FALSE}
questionr::freq(civil_society$...)
```

```{r EDA-14-test, include = FALSE}
questionr::freq(civil_society$Q4)
```

```{r EDA-14-solution, include = FALSE}
questionr::freq(civil_society$Q4)
```

```{r EDA-14-code-check}
grade_code
```

### Упражнение 15

Более сложный случай - анализ вопросов с множественным выбором. Допустим, мы хотим проанализировать вопрос Q3, представленный 10 альтернативами. Проще всего сохранить все подвопросы в один отдельный сет и проанализировать их с помощью функции `questionr::multi.table()`.

Некоторая сложность заключается в том, что когда бы объединяем переменные в набор, они все еще хранятся под своими отдельными именами, а нам бы хотелось, чтобы в таблице были метки, как, например, это делается в программе SPSS. На самом деле, мы не сильно усложняем себе жизнь, и одна пользовательская функция решает вопрос. Но пока у нас такой функции нет, еще раз разберем, как создать таблицу, аналогичную SPSS.

Итак, наши наши будут следующими:

1. Создать набор переменных блока нужного вопроса.
2. Сделать с этим набором таблицу.
3. Присвоить метки альтернативами.

Поехали:

1. Создаем набор: 
````
Q3<-civil_society |>
  select(starts_with("Q3_"))
````

2. Делаем таблицу, задав в качестве кодов, по которым считаются частоты и валидные ответы - "Да":
````
Q3_tab<-Q3 |> 
  questionr::multi.table(true.codes = "Да")
Q3_tab
````
3. Выгружаем метки для подвопросов с помощью пакета `sjlabelled` и меняем их в исходной таблице.
````
labs<-sjlabelled::get_label(Q3)
rownames(Q3_tab)<-labs
````
4. Выгружаем метки для подвопросов с помощью пакета `sjlabelled` и меняем их в исходной таблице.
````
labs<-sjlabelled::get_label(Q3)
rownames(Q3_tab)<-labs
````
5. Смотрим, что получилось.
````
Q3_tab
````
Соедините весь код вместе
```{r EDA-15, exercise = TRUE}

```

```{r EDA-15-hint-1, eval = FALSE}
Q3<-civil_society |>
  select(starts_with("Q3_"))
Q3_tab<-... |> 
  questionr::multi.table(true.codes = "Да")
labs<-sjlabelled::get_label(...)
rownames(...)<-labs
Q3_tab
```

```{r EDA-15-test, include = FALSE}
Q3<-civil_society |>
  select(starts_with("Q3_"))
Q3_tab<-Q3 |> 
  questionr::multi.table(true.codes = "Да")
labs<-sjlabelled::get_label(Q3)
rownames(Q3_tab)<-labs
Q3_tab
```

```{r EDA-15-solution, include = FALSE}
Q3<-civil_society |>
  select(starts_with("Q3_"))
Q3_tab<-Q3 |> 
  questionr::multi.table(true.codes = "Да")
labs<-sjlabelled::get_label(Q3)
rownames(Q3_tab)<-labs
Q3_tab
```

```{r EDA-15-code-check}
grade_code
```

```{r download-answers, child ="child_documents/download_answers.Rmd"}
```
