---
title: "Основные типы и структуры данных в R"
output: 
  learnr::tutorial:
    language: ru.json
runtime: shiny_prerendered

---
```{r setup-locale, include=FALSE}
Sys.setenv(LANGUAGE = "ru_RU.UTF-8")
Sys.setlocale("LC_ALL", "Russian")
```


```{r setup, include=FALSE}
library(learnr)
library(gradethis)
library(webexercises)
library(tutorial.helpers)
knitr::opts_chunk$set(echo = FALSE)
```

##

```{r info-section, child = system.file("child_documents/info_section.Rmd", package = "tutorial.helpers")}
```

## Самостоятельная работа 0

**1. Каким языком является R?**

```{r}
opts_r <- c(
   "компилируемым","процедурным",
   answer = "интерпретируемым",
   "структурным"
)
```

`r longmcq(opts_r)`

**2. Может ли R быть интегрирована с Hadoop для обработки больших данных?** `r torf(TRUE)`

**3. На основе какого языка создан R?**

```{r}
opts_r <- c(
   "Python","Oracle",
   answer = "S",
   "Java"
)

```

`r longmcq(opts_r)`

**4. **

Напишите код, выполняющий простые арифметические действия. Наберите на клавиатуре любое математическое выражение, например, `1+1`. Чтобы выполнить данную команду, нажмите сочетание клавиш `Ctrl + Enter` или кнопку `Run`, которая находится в правом углу меню. Команда выполняется автоматически, сразу же.


```{r ex1, exercise = TRUE}
# Напишите свой код здесь

```

```{r ex1-solution}
# without ordered ----
grade<-c("low", "high", "middle", "high")
grade <- factor(grade, levels=c("low", "middle", "high"))
class(grade)

# with ordered ----
grade<-c("low", "high", "middle", "high")
grade <- factor(grade, order=TRUE, levels=c("low", "middle", "high"))
class(grade)
```

```{r ex1-code-check}
grade_code()
```

Поэспериментируйте с R как с калькулятором, используя информацию об операторах, используемых для математических вычислений:

```{r ex1, exercise = TRUE}
# Напишите свой код здесь

```

3.  Напишите код, отображающий текстовое сообщение "Я люблю Барнаул!"

```{r ex1, exercise = TRUE}
# Напишите свой код здесь

```


```{r download-answers, child = system.file("child_documents/download_answers.Rmd", package = "tutorial.helpers")}
```

