---
title: "Анализ текстов: quanteda и тематические модели"
output:
  learnr::tutorial:
    language: ru.json
runtime: shiny_prerendered
encoding: UTF-8
---

```{r setup-locale, include=FALSE}
Sys.setlocale("LC_CTYPE", "Russian_Russia.1251")  
options(encoding = "UTF-8")

```

```{r setup, include=FALSE}
library(learnr)
library(gradethis)
library(tutorial.helpers)
library(tidyverse)
library(quanteda)
library(quanteda.textstats)
library(quanteda.textplots)
library(topicmodels)

knitr::opts_chunk$set(echo = FALSE)
tutorial_options(exercise.reveal_solution = FALSE)

# ── Корпус: 2000 новостей из датасета Lenta ──────────────────────
library(stringi)
set.seed(42)
news<-readRDS("data/news.rds")
anno_df <- readRDS("data/anno_df.rds")


texts_ru  <- news$text
doc_meta  <- news %>%
  select(doc_id, topic_true) %>%
  mutate(source = "Lenta.ru")

corpus_ru <- corpus(
  texts_ru,
  docnames = doc_meta$doc_id,
  docvars  = doc_meta[, c("topic_true", "source")]
)

tokens_ru <- tokens(corpus_ru,
                    remove_punct   = TRUE,
                    remove_numbers = TRUE,
                    remove_symbols = TRUE)
lemma_tokens<-readRDS("data/lemma_tokens.rds")

library(stopwords)

ru_stop <- stopwords("ru", source = "stopwords-iso")
ru_stop <- tolower(ru_stop)

lemma_tokens_clean <- lemma_tokens  |> 
  filter(!lemma %in% ru_stop)

toks_lemma <- with(lemma_tokens_clean, split(lemma, doc_id)) |> 
  tokens()

dfm_lemma <- dfm(toks_lemma)
dfm_lemma <- dfm_lemma[rowSums(dfm_lemma) > 0, ]
dfm_trim <- dfm_trim(dfm_lemma, min_termfreq = 2)
freq_df  <- textstat_frequency(dfm_trim, n = 20)

# ── Тематическое моделирование (LDA) ─────────────────────────────────────────
set.seed(42)
library(topicmodels)

dtm_lda <- convert(dfm_lemma, to = "topicmodels")

lda_model <- LDA(dtm_lda, k = 5, method = "Gibbs",
                 control = list(seed = 42, burnin = 100, iter = 500, thin = 10))
top_terms  <- terms(lda_model, 10)
doc_topics <- topics(lda_model)

table(doc_topics, news$topic_true)

# ── Сентимент-анализ ──────────────────────────────────────────────────────────

sent_dict<-readRDS("data/sent_dict.rds")


# с лемматизированными 
dfm_sent <- dfm_lemma

sent_scores <- dfm_lookup(dfm_sent, dictionary = sent_dict)
sent_df <- convert(sent_scores, to = "data.frame") |>
  mutate(
    sentiment  = positive - negative,
    topic_true = doc_meta$topic_true
  )


```

```{r info-section, child = "child_documents/info_section.Rmd"}
```

## Введение в анализ текстов

Анализ текстов (Text Mining / NLP - Natural Language Processing — обработка естественного языка) — это совокупность методов,
позволяющих извлекать информацию из неструктурированных текстовых данных:
новостей, постов в социальных сетях, отзывов, комментариев, правовых, художественных и иных документов.

Примерный алгоритм анализа текстов включает несколько важных шагов:

1. **Сбор и создание корпуса** — загрузка текстов и присвоение им метаданных.
2. **Предобработка** — токенизация, приведение к нижнему регистру, удаление стоп-слов, стемминг / лемматизация.
3. **Представление текста** — создание матрицы терминов документов (терм-документной матрицы)(DFM / DTM).
4. **Частотный анализ** — анализ наиболее часто встречающихся слов, ключевых слов, создание «облака» слов.
5. **Тематическое моделирование** — выявление скрытых тем в корпусе (LDA).
6. **Сентимент-анализ** — определение тональности текстов (позитивная / негативная).

В этом тьюториале мы будем работать с **корпусом из новостных русскоязычных текстов**, охватывающих несколько тематических областей.  Основной инструмент — пакет **quanteda**, а также пакет **topicmodels**, который мы будем использовать для проведения тематического анализа  LDA. В конце тьюториала мы расширим наши представления об анализе, включив в него анализ векторных представлений на основе предобученных моделей-трансформеров.

### Основные понятия quanteda

| Объект | Функция создания | Описание |
|--------|-----------------|----------|
| `corpus` | `corpus()` | Коллекция текстов с метаданными |
| `tokens` | `tokens()` | Список токенов (слов) по документам |
| `dfm` | `dfm()` | Матрица документ–признак (document-feature matrix) |

### Типичный конвейер обработки текстовых данных в R

```
corpus |>                                      # 1. Корпус
  tokens(remove_punct = TRUE) |>               # 2. Токенизация
  tokens_tolower() |>                          # 3. Нижний регистр
  tokens_remove(stopwords("ru")) |>            # 4. Стоп-слова
  # 5. Нормализация формы слова:
  #    а) стемминг:
  tokens_wordstem(language = "russian") |>     
  #    б) или лемматизация (через udpipe, mystem и т.п.)
  dfm()                                        # 6. DFM

```

## Корпус текстов

### Что такое корпус?

Корпус — это организованная коллекция текстов, часто сопровождаемая метаданными (о том, каковы источник, дата, тема, автор текста и другие атрибуты).
В пакете `quanteda` корпус создается функцией `corpus()`. Каждый документ в корпусе может иметь произвольный набор переменных (`docvars`).

В данном тьюториале мы будем работать с текстами новостей, составляющих часть большого набора данных Lenta.ru, собранного Дмитрием Юткиным для задач NLP. Новости собирались с 30 августа 1999 по декабрь 2019, общий объем данных превышает 800 тыс. документов и 2 Гб. Мы выгрузили 500 документов для того, чтобы продемонстрировать возможности анализа текстовых документов в R.


### Упражнение 1 — Загрузка и просмотр текстов

Загрузим наши тексты и посмотрим, как они выглядят. Для Вашего удобства тексты уже были загружены и хранятся в `texts_ru`. С полным набором можно познакомиться на Kaggle. Выведите на экран первые три документа (новости).

```{r ex1, exercise = TRUE}
```

```{r ex1-solution, include=FALSE}
head(texts_ru, 3)
```

```{r ex1-check}
grade_code()
```

```{r ex1-q}
question_radio(
  "Сколько документов входит в наш корпус?",
  answer("1000"),
  answer("3000"),
  answer("2000"),
  answer("500", correct = TRUE),
  allow_retry = TRUE,
  random_answer_order = T,  
  incorrect = "Посчитайте элементы вектора `texts_ru` или посмотрите на `doc_meta`."
)
```

### Упражнение 2 — Создание корпуса quanteda

Создайте объект `corpus_ru` с помощью функции `corpus()`, передав вектор `texts_ru`. Добавьте метаданные из `doc_meta[, c("topic_true", "source")]` с помощью аргумента `docvars`.
Выведите значения переменной `topic_true` с помощью `docvars(corpus_ru, "topic_true")`. Затем выведите краткое резюме корпуса командой `summary(my_corpus)`.

```{r ex2, exercise = TRUE}
# ваш код
```

```{r ex2-hint}
# corpus_ru <- corpus(texts_ru, docvars = doc_meta[, c("topic_true", "source")])
# docvars(corpus_ru, "topic_true")
# summary(corpus_ru)

```

```{r ex2-solution, include=FALSE}
corpus_ru <- corpus(texts_ru, docvars = doc_meta[, c("topic_true", "source")])
docvars(corpus_ru, "topic_true")
summary(corpus_ru)
```

```{r ex2-check}
grade_this({
  if (!exists("corpus_ru"))
    fail("Создайте объект corpus_ru с помощью corpus().")
  if (!inherits(corpus_ru, "corpus"))
    fail("corpus_ru должен быть объектом класса 'corpus'.")
  if (is.null(docvars(corpus_ru, "topic_true")))
    fail("Проверьте аргумент docvars — добавьте переменную topic_true.")
  pass("Корпус создан успешно!")
})
```

### Упражнение 3 — Метаданные корпуса

Посмотрите таблицу `doc_meta`. Cделайте простую таблицу по переменной  `topic_true` и скажите, сколько документов содержится в тематической категории «Ценности»? 

```{r ex3, exercise = TRUE}
# ваш код
```

```{r ex3-hint}
table()

```

```{r ex3-solution, include=FALSE}
table(doc_meta$topic_true)
```

```{r ex3-check}
grade_code()
```

## Предобработка текстов

### Токенизация и очистка

**Токенизация** — разбиение текста на отдельные единицы (токены), чаще всего слова.
Функция `tokens()` в quanteda выполняет токенизацию и позволяет одновременно удалить знаки
препинания, цифры и специальные символы.

**Стоп-слова** — служебные слова, не несущие смысловой нагрузки (предлоги, союзы, местоимения).
Для русского языка они доступны через `stopwords("ru")`.

**Стемминг** — приведение слов к основе (стемме). Например, «играет», «играл», «игры» → «игр».
Это нестрогая нормализация; более точный метод — **лемматизация** (приведение к словарной форме), реализованная, например, в пакете `udpipe`.

### Упражнение 4 — Токенизация

Работать с целым текстом довольно трудно, логично его разделить на более мелкие части, имеющие смысл, и попытаться эти части проанализировать. Процесс разбивки текста на отдельные признаки называется **токенизация**, и именно он позволяет нам обрабатывать тексты автоматически. 

Признаками (Features) могут быть отдельные слова, цепочки слов, предложения, числа или знаки пунктуации. 

В R для токенизации используется функция `tokens()`.

Задание:

Токенизируйте корпус `corpus_ru`, удалив знаки препинания (`remove_punct = TRUE`), числа (`remove_numbers = TRUE`) и символы (`remove_symbols = TRUE`).

Сохраните результат в `tokens_ru`. Выведите токены первого документа: `tokens_ru[[1]]`.

```{r ex4, exercise = TRUE}
# ваш код
```

```{r ex4-hint}
# tokens_ru <- tokens(corpus_ru, remove_punct = TRUE,
#                     remove_numbers = TRUE, remove_symbols = TRUE)
# tokens_ru[][1]
```

```{r ex4-solution, include=FALSE}
tokens_ru <- tokens(corpus_ru,
                    remove_punct   = TRUE,
                    remove_numbers = TRUE,
                    remove_symbols = TRUE)
tokens_ru[][1]
```

```{r ex4-check}
grade_this({
  if (!exists("tokens_ru"))
    fail("Создайте объект tokens_ru")
  if (!inherits(tokens_ru, "tokens"))
    fail("tokens_ru должен быть объектом класса 'tokens'.")
  pass("Токенизация выполнена!")
})
```

### Упражнение 5 — Удаление стоп-слов и перевод в нижний регистр

Используя объект `tokens_ru`, примените к нему последовательно:

1. `tokens_tolower()` — привести к нижнему регистру,
2. `tokens_remove(pattern = ru_stop)` — удалить стоп-слова.

Сохраните результат в `tokens_clean`. Выведите токены первого документа.

```{r ex5, exercise = TRUE}
# ваш код
```

```{r ex5-hint}
# tokens_clean <- tokens_ru |>
#   tokens_tolower() |>
#   tokens_remove(pattern = ru_stop)
# tokens_clean[][1]
```

```{r ex5-solution, include=FALSE}
tokens_clean <- tokens_ru |>
  tokens_tolower() |>
  tokens_remove(pattern = ru_stop)
tokens_clean[][1]
```

```{r ex5-check}
grade_code()
```

```{r ex5-q}
question(
  "Зачем удалять стоп-слова перед анализом?",
  answer("Чтобы сократить словарь: частые служебные слова не несут тематической информации и искажают частотный анализ.", correct = TRUE),
  answer("Чтобы ускорить работу компьютера без какого-либо влияния на результат."),
  answer("Потому что quanteda не умеет работать со стоп-словами."),
  random_answer_order = T,
  allow_retry = TRUE
)
```

### Упражнение 6 — Лемматизация 

Хотя стемминг -- это довольно быстрый и простой инструмент приведения слов "к общему знаменателю", он делает это довольно грубо, просто обрезая окончания, то есть на выходе мы видим основу слова. 

Лемматизация -- более тонкий путь, позволяющий использовать морфологические свойства слова. В результате лемматизации слово приводится к словарной форме. Для существительного это единственное число и именительный падеж, для прилагательного -- форма мужского рода единственного числа, для глагола - неопределенная форма (инфинитив).  

Проведем лемматизацию с помощью UDPipe -- мультиязычного NLP‑инструмента, позволяющего сделать сразу несколько полезных действий:

- токенизацию (разлеить текст на предложения и слова),
- POS‑теггинг (определить части речи),
- лемматизацию (привести к словарной форме слова),
- синтаксический разбор (определить грамматическую структуру предложения: кто с кем и какие отношения связывают).

Чтобы выполнить эти действия для корпуса текстов на русском языке, возпользуемся моделью russian-syntagrus-ud-2.5-191206.udpipe, она уже загружена в наше рабочее пространство.

Мы уже предварительно провели предобработку нашего корпуса текстов c помощью кода, приведенного ниже, и получили таблицу `anno_df`.
`
```r
library(udpipe)
udmodel_ru <- udpipe_load_model("models/russian-syntagrus-ud-2.5-191206.udpipe")

anno <- udpipe_annotate(
  udmodel_ru,
  x      = texts_ru,
  doc_id = doc_meta$doc_id,
  tagger = "default",
  parser = "none"
)
anno_df <- as.data.frame(anno)
```

В этой таблице для каждого токена есть:

- token — исходная форма слова в тексте,
- lemma — лемма (словариная форма),
- upos — часть речи (NOUN, VERB, ADJ, ADV и др.).

Для дальнейшего анализа нам понадобятся только содержательные части речи (NOUN, VERB, ADJ, ADV), по ним будем строить терм-документную матрицу по леммам.

Посмотрите на первые строки аннотированной таблицы `anno_df`. 
Сколько разных частей речи встречается в корпусе?

```{r ex6, exercise = TRUE}
# ваш код
```

```{r ex6-hint}
# head(anno_df)
# table(anno_df$upos)
```

```{r ex6-solution, include=FALSE}
head(anno_df)
table(anno_df$upos)
```

```{r ex6-check}
grade_this({
  if (!exists("anno_df"))
    fail("Объект anno_df уже создан в setup. Используйте его.")
  pass("Аннотированный корпус просмотрен, части речи посчитаны!")
})
```

```{r ex6-q, echo=FALSE}
question(
  "Сколько токенов с частью речи NOUN (существительные) содержится в аннотированном корпусе `anno_df`?",
  answer("3491"),
  answer("29934", correct = TRUE),
  answer("15330"),
  answer("2371"),
  allow_retry = TRUE,
  incorrect = "Подсчитайте количество строк, где `upos == \"NOUN\"`, например: `sum(anno_df$upos == \"NOUN\")`."
)
```


### Упражнение 7 — Леммы по содержательным частям речи

Отфильтруйте `anno_df` так, чтобы оставить только строки,
где `upos` входит в набор `c("NOUN", "VERB", "ADJ", "ADV")`. 
Сформируйте data.frame `lemma_tokens_ex`, содержащий только столбцы
`doc_id` и `lemma` в нижнем регистре.

```{r ex7, exercise = TRUE}
# ваш код
```

```{r ex7-hint}
# content_pos <- c("NOUN", "VERB", "ADJ", "ADV")
# lemma_tokens_ex <- anno_df |>
#   dplyr::filter(upos %in% content_pos) |>
#   dplyr::mutate(lemma = tolower(lemma)) |>
#   dplyr::select(doc_id, lemma)
# head(lemma_tokens_ex)
```

```{r ex7-solution, include=FALSE}
content_pos <- c("NOUN", "VERB", "ADJ", "ADV")
lemma_tokens_ex <- anno_df |>
  dplyr::filter(upos %in% content_pos) |>
  dplyr::mutate(lemma = tolower(lemma)) |>
  dplyr::select(doc_id, lemma)
head(lemma_tokens_ex)
```

```{r ex7-check}
grade_code()
```


## Частотный анализ

### Матрица документ–признак (DFM)

**DFM (Document-Feature Matrix)** — центральная структура в quanteda, в которой в строках находятся документы, в столбцах — термины (леммы), а значения представляют собой частоты появления термина в документе. Создается функцией `dfm()` из объекта `tokens` или списка лемм. 

### Упражнение 8 — Создание DFM из лемм

Создайте матрицу `my_dfm` из объекта `toks_lemma` (лемматизированные токены).  
Выведите размерность матрицы `dim(my_dfm)` и топ‑10 наиболее частых признаков `topfeatures(my_dfm, 10)`.

```{r ex8, exercise = TRUE}
# ваш код
```

```{r ex8-hint}
# my_dfm <- dfm(toks_lemma)
# dim(my_dfm)
# topfeatures(my_dfm, 10)
```

```{r ex8-solution, include=FALSE}
my_dfm <- dfm(toks_lemma)
dim(my_dfm)
topfeatures(my_dfm, 10)
```

```{r ex8-check}
grade_code()
```

```{r ex8-q}
question_radio(
  "Что означает значение в ячейке DFM (строка = документ, столбец = лемма)?",
  answer("Частоту появления данной леммы в данном документе.", correct = TRUE),
  answer("Вероятность того, что лемма принадлежит документу."),
  answer("Расстояние между леммой и документом."),
  allow_retry = TRUE
)
```



### Упражнение 9 — Частотный анализ лемм

Обрежьте `dfm_lemma`, оставив только леммы, встречающиеся минимум 2 раза, и выполните частотный анализ.

```{r ex9, exercise = TRUE}
# ваш код
```

```{r ex9-hint}
# dfm_trim <- dfm_trim(dfm_lemma, min_termfreq = 2)
# freq_df  <- textstat_frequency(dfm_trim, n = 20)
# freq_df
```

```{r ex9-solution, include=FALSE}
dfm_trim <- dfm_trim(dfm_lemma, min_termfreq = 2)
freq_df  <- textstat_frequency(dfm_trim, n = 20)
freq_df
```

```{r ex9-check}
grade_this({
  if (!exists("dfm_trim"))
    fail("Создайте обрезанную матрицу dfm_trim с помощью dfm_trim().")
  if (!exists("freq_df"))
    fail("Сохраните результат textstat_frequency() в freq_df.")
  pass("Частотный анализ лемм выполнен!")
})
```

Постройте столбчатый график топ‑15 лемм из `freq_df`:

```{r ex9b, exercise = TRUE}
freq_df <- textstat_frequency(dfm_trim, n = 15)
# ваш код (используйте ggplot2)
```

```{r ex9b-hint}
# ggplot(freq_df, aes(x = reorder(feature, frequency), y = frequency)) +
#   geom_col(fill = "steelblue") +
#   coord_flip() +
#   labs(title = "Топ-15 лемм в корпусе", x = "Лемма", y = "Частота")
```

```{r ex9b-solution, include=FALSE}
ggplot(freq_df, aes(x = reorder(feature, frequency), y = frequency)) +
  geom_col(fill = "steelblue") +
  coord_flip() +
  labs(title = "Топ-15 лемм в корпусе", x = "Лемма", y = "Частота")
```

```{r ex9b-check}
grade_code()
```

```{r ex9-q}
question(
  "Какую функцию выполняет `dfm_trim()` перед частотным анализом?",
  answer("Удаляет леммы, встречающиеся реже заданного порога, уменьшая шум в матрице.", correct = TRUE),
  answer("Приводит все слова к нижнему регистру."),
  answer("Разбивает корпус на тренировочную и тестовую выборки."),
  allow_retry = TRUE
)
```


### Упражнение 10 — Облако слов по частоте лемм

Постройте облако слов по матрице `dfm_trim` с помощью `textplot_wordcloud()`.  
Установите `max_words = 50` и `color = c("blue", "red")`.

```{r ex10, exercise = TRUE}
# ваш код
```

```{r ex10-hint}
# textplot_wordcloud(dfm_trim, max_words = 50, color = c("blue", "red"))
```

```{r ex10-solution, include=FALSE}
textplot_wordcloud(dfm_trim, max_words = 50, color = c("blue", "red"))
```

```{r ex10-check}
grade_code()
```

```{r ex10-q}
question(
  "Зачем перед построением облака слов использовать обрезанную матрицу `dfm_trim`?",
  answer("Чтобы убрать очень редкие леммы и сделать визуализацию более информативной.", correct = TRUE),
  answer("Чтобы автоматически перевести все леммы на английский."),
  answer("Чтобы отсортировать документы по дате."),
  allow_retry = TRUE
)
```


## Тематическое моделирование

### Что такое LDA?

Латентное размещение Дирихле (Latent Dirichlet Allocation, LDA) — вероятностная генеративная модель тематического моделирования, в которой каждый документ рассматривается как смесь нескольких латентных тем, а каждая тема — как распределение вероятностей по словам словаря. Для каждой темы \(k\) задается распределение по словам \(\varphi_k\), для каждого документа \(d\) — распределение по темам \(\theta_d\), а для каждого слова в документе скрыто, к какой теме оно относится (переменная \(z_{dn}\)).

Совместное распределение наблюдаемых слов \(w\) и скрытых переменных \((\theta, \varphi, z)\) при фиксированных гиперпараметрах \(\alpha\) и \(\beta\) записывается так:
\[
p(w, z, \theta, \varphi \mid \alpha, \beta)
= \left[\prod_{k=1}^K p(\varphi_k \mid \beta)\right]
  \left[\prod_{d=1}^D p(\theta_d \mid \alpha)
    \prod_{n=1}^{N_d} p(z_{dn} \mid \theta_d)\, p(w_{dn} \mid z_{dn}, \varphi)\right].
\]
Интуитивно это означает, что мы сначала генерируем распределения слов для тем и распределения тем для документов, затем для каждого слова в документе выбираем тему из распределения \(\theta_d\) и слово из распределения \(\varphi_{z_{dn}}\). Обучение LDA заключается в приближенном восстановлении этих скрытых распределений по наблюдаемым частотам слов в матрице «документ–терм» (в нашем случае `dtm_lda`).


### Упражнение 11 — Конвертация DFM в DTM и запуск LDA

Конвертируйте `dfm_lemma` в формат для `topicmodels` (мы уже загрузили эту библиотеку для вас, но если будете делать такой анализ самостоятельно - то не забудьте сделать это предварительно).

```{r ex11, exercise = TRUE}
# ваш код
```

```{r ex11-hint}
# dtm_lda <- convert(dfm_lemma, to = "topicmodels")

```

```{r ex11-solution, include=FALSE}
dtm_lda <- convert(dfm_lemma, to = "topicmodels")
```

```{r ex11-check}
grade_code()
```

```{r ex11-q}
question_radio(
  "Почему перед запуском LDA стоит выполнить `set.seed()`?",
  answer("Чтобы результаты были воспроизводимы: алгоритм использует случайность.", correct = TRUE),
  answer("Чтобы ускорить работу алгоритма."),
  answer("Это обязательное требование функции LDA()."),
  allow_retry = TRUE
)
```


### Упражнение 12 — Исследуем содержание тем по ключевым словам

Создадим `lda_model`на основе `dtm_lda` и выведем
Выведите топ‑8 лемм для каждой темы через `terms(lda_model, 8)`.

```{r ex12, exercise = TRUE}
# ваш код
```

```{r ex12-hint}
# lda_model <- LDA(
#  dtm_lda,
#  k       = 5,          # этот параметр определяет количество тем
#  method  = "Gibbs", # метод оценки латентных распределений тем в документах с помощью марковских цепей (MCMC)
#  control = list(
#    seed   = 42, # для воспроизводимости
#    burnin = 100, # количество первых шагов, которые пропускаются для улучшения модели
#    iter   = 500, # количество итераций до сходимости
#    thin   = 10 # «прореживает» цепь, чтобы выборки были менее зависимы друг от друга.
#  ))
# terms(lda_model, 8)
```

```{r ex12-solution, include=FALSE}
lda_model <- LDA(
  dtm_lda,
  k       = 5,        
  method  = "Gibbs",
  control = list(
    seed   = 42,
    burnin = 100,
    iter   = 500,
    thin   = 10
  ))
terms(lda_model, 8)
```

```{r ex12-check}
grade_code()
```

```{r ex12-q}
question_text(
  "Просмотрев ключевые леммы тем, попробуйте дать название каждой теме (например: 'Тема 1 — Экономика'). Напишите ваши интерпретации.",
  answer(" ", correct = TRUE)
)
```


### Упражнение 13 — Распределение тем по документам

Определите доминирующую тему для каждого документа с помощью `topics(lda_model)`.  
Сохраните в `doc_topics_vec` и создайте таблицу сопряженности с реальными рубриками `doc_meta$topic_true`.

```{r ex13, exercise = TRUE}
# ваш код
```

```{r ex13-hint}
# doc_topics_vec <- topics(lda_model)
# table(doc_topics_vec, doc_meta$topic_true)
```

```{r ex13-solution, include=FALSE}
doc_topics_vec <- topics(lda_model)
table(doc_topics_vec, doc_meta$topic_true)
```

```{r ex13-check}
grade_code()
```

```{r ex13-q}
question_radio(
  "Что означает значение в ячейке `table(doc_topics_vec, doc_meta$topic_true)`?",
  answer("Количество документов из данной рубрики, которым LDA присвоила данный номер темы.", correct = TRUE),
  answer("Вероятность принадлежности документа теме."),
  answer("Число уникальных лемм темы."),
  allow_retry = TRUE
)
```



### Упражнение 14 — Визуализация топиков (по топ-леммам)

Постройте «фасетный» график с топ‑10 лемм для каждой темы.  
Используйте объект `lda_model` и `tidytext`.

```{r ex14, exercise = TRUE}
library(tidytext)
library(broom)
#beta_df <- tidy(lda_model, matrix = "beta")  # term–topic probabilities
#top_terms_plot <- beta_df |>
#   group_by(topic) |>
#   slice_max(beta, n = 10) |>
#   ungroup()
# ggplot(top_terms_plot, aes(x = reorder_within(term, beta, topic),
#                            y = beta, fill = factor(topic))) +
#   geom_col(show.legend = FALSE) +
#   coord_flip() +
#   facet_wrap(~ topic, scales = "free_y") +
#   scale_x_reordered() +
#   labs(x = "Лемма", y = "beta", title = "Топ-10 лемм для каждой темы")
```

```{r ex14-hint}
# Сфокусируйтесь на идее: выбрать по 10 лемм с максимальным beta на тему
# и нарисовать facet-график по темам.
```

```{r ex14-solution, include=FALSE}
library(tidytext)
library(broom)

beta_df <- tidy(lda_model, matrix = "beta")

top_terms_plot <- beta_df |>
  group_by(topic) |>
  slice_max(beta, n = 10) |>
  ungroup()

ggplot(top_terms_plot,
       aes(x = reorder_within(term, beta, topic),
           y = beta, fill = factor(topic))) +
  geom_col(show.legend = FALSE) +
  coord_flip() +
  facet_wrap(~ topic, scales = "free_y") +
  scale_x_reordered() +
  labs(x = "Лемма", y = "beta",
       title = "Топ-10 лемм для каждой темы")
```

```{r ex14-check}
grade_code()
```

```{r ex14-q}
question(
  "Что показывает высота столбца на графике топ-лемм для темы?",
  answer("Вероятность (beta), с которой лемма принадлежит данной теме.", correct = TRUE),
  answer("Количество документов, в которых встречается лемма."),
  answer("Коэффициент корреляции между темой и леммой."),
  allow_retry = TRUE
)
```


### Упражнение 15 — От DFM/DTM к эмбеддингам

Классические подходы в тематическом моделировании и анализе текстов опираются на разреженные матрицы `DFM`/`DTM`, где каждый признак — отдельное слово или лемма, а значения — частоты. Такой подход хорошо работает для простых моделей, но с ростом размеров словаря и сложности задач его все чаще заменяют **векторными представлениями (эмбеддингами)** — плотными векторами фиксированной размерности, обученными так, чтобы отражать смысловую близость слов и текстов. 

Это упражнение лучше выполнять на компьютере, так как оно требует установки модели `paraphrase-multilingual-MiniLM-L12-v2`- легкой мультиязычной модели, предназначенной для парафразирования и семантического анализа.


```{r, echo=TRUE, eval=FALSE}
# Этот блок — демонстрация: показывает, как можно
# получить эмбеддинги для нескольких документов корпуса
# и найти самые семантически близкие тексты.

library(reticulate)
py_install("sentence-transformers", pip = TRUE)
st <- import("sentence_transformers")       
util <- import("sentence_transformers.util")

model <- st$SentenceTransformer("paraphrase-multilingual-MiniLM-L12-v2")

sample_texts <- c(
  "Банк России понизил ключевую ставку и ожидает замедления инфляции.",
  "Команда выиграла чемпионат, забив гол в компенсированное время.",
  "Центральный банк обсудил меры по поддержке кредитования малого бизнеса."
)

emb <- model$encode(sample_texts, convert_to_tensor = TRUE)
# cos_sim между первым текстом и всеми
cos_scores <- util$cos_sim(emb[0], emb)  
cos_scores
```

**Что здесь происходит:**

1. Берем 3 текста.  
2. Загружаем готовую модель `SentenceTransformer`, которая сопоставляет каждому тексту вектор в многомерном пространстве.
3. Кодируем тексты в эмбеддинги и считаем косинусную близость между выбранной новостью и всеми остальными.  
4. Видим, что к новости про *ключевую ставку* модель находит более похожей новость про *банк, кредитование* (косинусная мера 0,3), даже если совпадений по конкретным словам немного: модель опирается на **смысл**, а не только на частоты лемм.


```{r ex15-q}
question(
  "Почему эмбеддинги считаются более современным подходом, чем DFM/DTM?",
  answer("Они кодируют смысл текстов в плотных векторах и улавливают семантическую близость, а не только совпадения по леммам.", correct = TRUE),
  answer("Они всегда дают более высокую точность LDA на любых данных."),
  answer("Эмбеддинги используются только для английского, а DFM/DTM — для русского."),
  allow_retry = TRUE
)
```


## Сентимент-анализ

### Словарный подход

**Сентимент-анализ** (анализ тональности) определяет эмоциональную окраску текста. Простейший подход — **словарный**: создается список позитивных и негативных слов, затем подсчитывается их встречаемость в каждом документе.  

Предположим, у нас уже подготовлены:

- `sent_dict` — словарь с ключами `positive` и `negative` (на основе пакета `rulexicon` и словаря `hash_sentiment_nrc_emolex_ru`);
- `dfm_sent` — DFM на леммах (`dfm_lemma`);
- `sent_df` — датафрейм с числом позитивных/негативных лемм и итоговым `sentiment = positive - negative`.


### Упражнение 16 — Просмотр словаря тональности

Посмотрите, сколько позитивных и негативных слов содержит словарь `sent_dict`.

```{r ex16, exercise = TRUE}
# ваш код
```

```{r ex16-hint}
# sent_dict
# lengths(sent_dict)
```

```{r ex16-solution, include=FALSE}
sent_dict
lengths(sent_dict)
```

```{r ex16-check}
grade_this({
  if (!exists("sent_dict"))
    fail("Словарь sent_dict уже создан в setup.")
  pass("Словарь сентимента изучен!")
})
```

```{r q16}
question(
  "Что хранится в объекте sent_dict?",
  answer("Списки позитивных и негативных лемм для словарного сентимент-анализа.", correct = TRUE),
  answer("TF-IDF веса для всех лемм корпуса."),
  answer("Распределения тем по документам."),
  allow_retry = TRUE
)
```


### Упражнение 17 — Применение словаря к DFM (lemmatized)

Примените `sent_dict` к `dfm_sent` с помощью `dfm_lookup()`.  
Сохраните результат в `my_sent` и конвертируйте в data.frame.

```{r ex17, exercise = TRUE}
# ваш код
```

```{r ex17-hint}
# my_sent     <- dfm_lookup(dfm_sent, dictionary = sent_dict)
# sent_result <- convert(my_sent, to = "data.frame")
# sent_result
```

```{r ex17-solution, include=FALSE}
my_sent     <- dfm_lookup(dfm_sent, dictionary = sent_dict)
sent_result <- convert(my_sent, to = "data.frame")
sent_result
```

```{r ex17-check}
grade_code()
```

```{r q17}
question_radio(
  "Что означает значение в колонке positive в sent_result?",
  answer("Количество позитивных лемм из словаря, найденных в документе.", correct = TRUE),
  answer("Долю позитивных документов в корпусе."),
  answer("Суммарный TF-IDF всех лемм документа."),
  allow_retry = TRUE
)
```


### Упражнение 18 — Средняя тональность по темам

Используя датафрейм `sent_df`, постройте график средней тональности по рубрикам Lenta:

```{r ex18, exercise = TRUE}
sent_summary <- sent_df |>
  group_by(topic_true) |>
  summarise(
    positive_total = sum(positive, na.rm = TRUE),
    negative_total = sum(negative, na.rm = TRUE),
    .groups = "drop"
  ) |>
  tidyr::pivot_longer(
    cols = c(positive_total, negative_total),
    names_to = "sent_type",
    values_to = "n"
  ) |>
  mutate(
    n = ifelse(sent_type == "negative_total", -n, n),
    sent_type = recode(sent_type,
                       positive_total = "Позитивные леммы",
                       negative_total = "Негативные леммы")
  )

ggplot(sent_summary,
       aes(x = topic_true, y = n, fill = sent_type)) +
  geom_col() +
  coord_flip() +
  geom_hline(yintercept = 0, color = "grey40") +
  scale_fill_manual(
    values = c("Позитивные леммы" = "steelblue",
               "Негативные леммы" = "tomato"),
    name = "Тип лемм"
  ) +
  labs(
    title = "Позитивные и негативные леммы по темам",
    x = "Тема",
    y = "Суммарное число лемм"
  )
```

```{r ex18-hint}
sent_summary <- sent_df |>
  group_by(topic_true) |>
  summarise(
    positive_total = sum(positive, na.rm = TRUE),
    negative_total = sum(negative, na.rm = TRUE),
    .groups = "drop"
  ) |>
  tidyr::pivot_longer(
    cols = c(positive_total, negative_total),
    names_to = "sent_type",
    values_to = "n"
  ) |>
  mutate(
    n = ifelse(sent_type == "negative_total", -n, n),
    sent_type = recode(sent_type,
                       positive_total = "Позитивные леммы",
                       negative_total = "Негативные леммы")
  )

ggplot(sent_summary,
       aes(x = topic_true, y = n, fill = sent_type)) +
  geom_col() +
  coord_flip() +
  geom_hline(yintercept = 0, color = "grey40") +
  scale_fill_manual(
    values = c("Позитивные леммы" = "steelblue",
               "Негативные леммы" = "tomato"),
    name = "Тип лемм"
  ) +
  labs(
    title = "Позитивные и негативные леммы по темам",
    x = "Тема",
    y = "Суммарное число лемм"
  )
```

```{r ex18-solution, include=FALSE}
sent_summary <- sent_df |>
  group_by(topic_true) |>
  summarise(
    positive_total = sum(positive, na.rm = TRUE),
    negative_total = sum(negative, na.rm = TRUE),
    .groups = "drop"
  ) |>
  tidyr::pivot_longer(
    cols = c(positive_total, negative_total),
    names_to = "sent_type",
    values_to = "n"
  ) |>
  mutate(
    n = ifelse(sent_type == "negative_total", -n, n),
    sent_type = recode(sent_type,
                       positive_total = "Позитивные леммы",
                       negative_total = "Негативные леммы")
  )

ggplot(sent_summary,
       aes(x = topic_true, y = n, fill = sent_type)) +
  geom_col() +
  coord_flip() +
  geom_hline(yintercept = 0, color = "grey40") +
  scale_fill_manual(
    values = c("Позитивные леммы" = "steelblue",
               "Негативные леммы" = "tomato"),
    name = "Тип лемм"
  ) +
  labs(
    title = "Позитивные и негативные леммы по темам",
    x = "Тема",
    y = "Суммарное число лемм"
  )
```

```{r ex18-check}
grade_code()
```

```{r q18}
question(
  "Какой главный недостаток словарного подхода в этом примере?",
  answer("Он не учитывает контекст: 'не хорошо' будет считаться позитивным из-за слова 'хорошо'.", correct = TRUE),
  answer("Его нельзя применить к лемматизированным текстам."),
  answer("Он требует обучать нейросеть на каждом корпусе."),
  allow_retry = TRUE
)
```

## Тестовые вопросы

### Вопрос 1

Какая функция quanteda создает объект корпуса из вектора текстов?

```{r q1}
question(
  "",
  answer("`Corpus()`"),
  answer("`corpus()`", correct = TRUE),
  answer("`make_corpus()`"),
  answer("`text_corpus()`"),
  incorrect = "Функция называется `corpus()` с маленькой буквы — это стандарт пакета quanteda.",
  allow_retry = TRUE
)
```

### Вопрос 2

Что такое DFM (Document-Feature Matrix)?

```{r q2}
question(
  "",
  answer("Матрица корреляций между документами."),
  answer("Матрица, где строки — документы, столбцы — слова, а значения — частоты слов в документах.", correct = TRUE),
  answer("Список стоп-слов для каждого документа."),
  answer("Матрица вероятностей принадлежности слова к теме."),
  incorrect = "DFM — основная структура представления текстов в виде числовой матрицы.",
  allow_retry = TRUE
)
```

### Вопрос 3

Какой аргумент функции `tokens()` удаляет знаки препинания?

```{r q3}
question(
  "",
  answer("`remove_stop = TRUE`"),
  answer("`no_punct = TRUE`"),
  answer("`remove_punct = TRUE`", correct = TRUE),
  answer("`strip_punct = TRUE`"),
  allow_retry = TRUE,
  incorrect = "Аргумент называется `remove_punct = TRUE`."
)
```

### Вопрос 4

В чем смысл параметра `k` в модели LDA?

```{r q4}
question(
  "",
  answer("Количество ключевых слов, выводимых для каждой темы."),
  answer("Число итераций алгоритма обучения."),
  answer("Заданное исследователем число тем, которое модель должна обнаружить в корпусе.", correct = TRUE),
  answer("Минимальная частота термина для включения в модель."),
  allow_retry = TRUE,
  incorrect = "k — гиперпараметр, определяющий количество латентных тем."
)
```

### Вопрос 5

Какой функцией удаляют редко встречающиеся слова из DFM?

```{r q5}
question(
  "",
  answer("`dfm_select()`"),
  answer("`dfm_trim()`", correct = TRUE),
  answer("`dfm_remove()`"),
  answer("`dfm_filter()`"),
  allow_retry = TRUE,
  incorrect = "`dfm_trim()` обрезает матрицу по порогам частоты (min_termfreq, min_docfreq)."
)
```

### Вопрос 6

Какую функцию quanteda.textstats используют для частотной таблицы слов?

```{r q6}
question(
  "",
  answer("`textstat_keyness()`"),
  answer("`textstat_dist()`"),
  answer("`textstat_frequency()`", correct = TRUE),
  answer("`topfeatures()`"),
  allow_retry = TRUE,
  incorrect = "`textstat_frequency()` возвращает частоту, ранг и документную частоту каждого признака."
)
```

### Вопрос 7

Что возвращает `terms(lda_model, n)`?

```{r q7}
question(
  "",
  answer("n документов с наибольшей вероятностью темы."),
  answer("n наиболее вероятных слов для каждой темы.", correct = TRUE),
  answer("n собственных значений модели."),
  answer("n редких слов для удаления."),
  allow_retry = TRUE,
  incorrect = "`terms()` извлекает топ-n слов по вероятности β для каждой темы LDA."
)
```

### Вопрос 8

Как конвертировать DFM quanteda в формат для пакета topicmodels?

```{r q8}
question(
  "",
  answer("`as.matrix(dfm)`"),
  answer("`tm::DocumentTermMatrix(dfm)`"),
  answer("`convert(dfm, to = 'topicmodels')`", correct = TRUE),
  answer("`dfm_to_dtm(dfm)`"),
  allow_retry = TRUE,
  incorrect = "Функция `convert()` с аргументом `to = 'topicmodels'` создает объект DocumentTermMatrix."
)
```

### Вопрос 9

Чем лемматизация отличается от стемминга?

```{r q9}
question(
  "",
  answer("Лемматизация приводит слово к словарной форме на основе морфологического анализа; стемминг просто отсекает окончания по правилам.", correct = TRUE),
  answer("Стемминг использует нейросети, лемматизация — только словари."),
  answer("Оба метода дают одинаковый результат, разница только в скорости."),
  answer("Лемматизация применима только для английского языка."),
  allow_retry = TRUE
)
```

### Вопрос 10

Как в quanteda создать словарь для сентимент-анализа?

```{r q10}
question(
  "",
  answer("`sent_dict <- list(positive = c(...), negative = c(...))`"),
  answer("`sent_dict <- dictionary(list(positive = c(...), negative = c(...)))`", correct = TRUE),
  answer("`sent_dict <- make_dict(positive = c(...), negative = c(...))`"),
  answer("`sent_dict <- sentiments(positive = c(...), negative = c(...))`"),
  allow_retry = TRUE,
  incorrect = "Функция `dictionary()` создает именованный список словарей, совместимый с `dfm_lookup()`."
)
```

### Вопрос 11

Что такое `stopwords("ru")` в quanteda?

```{r q11}
question(
  "",
  answer("Список всех русских слов из онлайн-словаря."),
  answer("Вектор наиболее частых служебных русских слов, не несущих тематической информации.", correct = TRUE),
  answer("Список слов с негативной тональностью на русском языке."),
  answer("Список ключевых слов для русскоязычного корпуса."),
  allow_retry = TRUE,
  incorrect = "`stopwords('ru')` возвращает набор русских стоп-слов (предлоги, союзы, местоимения)."
)
```

### Вопрос 12

Какая функция quanteda.textplots строит облако слов?

```{r q12}
question(
  "",
  answer("`wordcloud()`"),
  answer("`plot_wordcloud()`"),
  answer("`textplot_wordcloud()`", correct = TRUE),
  answer("`fviz_wordcloud()`"),
  allow_retry = TRUE,
  incorrect = "`textplot_wordcloud()` принимает DFM и строит облако слов на основе частот."
)
```

### Вопрос 13

Для чего используется `dfm_lookup()` с аргументом `dictionary`?

```{r q13}
question(
  "",
  answer("Для поиска похожих документов по косинусному сходству."),
  answer("Для подсчета встречаемости слов из словаря в каждом документе.", correct = TRUE),
  answer("Для добавления новых слов в DFM."),
  answer("Для нормализации DFM по длине документа."),
  allow_retry = TRUE,
  incorrect = "`dfm_lookup()` возвращает новую DFM, где столбцы — категории словаря."
)
```

### Вопрос 14

Какой метод в LDA реализует полную байесовскую оценку через MCMC?

```{r q14}
question(
  "",
  answer("`method = 'VEM'`"),
  answer("`method = 'Gibbs'`", correct = TRUE),
  answer("`method = 'EM'`"),
  answer("`method = 'PCA'`"),
  allow_retry = TRUE,
  incorrect = "Метод Гиббса (`'Gibbs'`) реализует MCMC-сэмплирование; VEM — вариационное приближение."
)
```

### Вопрос 15

Каков главный недостаток «мешка слов» (bag of words)?

```{r q15}
question(
  "",
  answer("Метод не работает для кириллицы."),
  answer("Метод теряет порядок слов и контекст: 'не хорошо' и 'хорошо не' дают одинаковое представление.", correct = TRUE),
  answer("Метод создает матрицу с очень малым числом нулей."),
  answer("Метод применим только к коротким текстам."),
  allow_retry = TRUE,
  incorrect = "Bag of words игнорирует порядок слов и синтаксис, что критично для отрицаний."
)
```

```{r download-answers, child = "child_documents/download_answers.Rmd"}
```
